ACORDAO-COMPLETO-2414928

ACÓRDÃO 1846/2020 ATA 26/2020 - PLENÁRIO

VISTOS, relatados e discutidos estes autos de tomada de contas especial instaurada pela Fundação Nacional de Saúde (Funasa) em desfavor do Sr. Geraldo Alexandre Maia, ex-prefeito de Paraná/RN, em razão de impugnação física e financeira de despesas efetuadas com recursos do Termo de Compromisso TC/PAC 1878/08, que tinha por objeto a execução de melhorias habitacionais para o controle da doença de chagas naquela municipalidade;
ACORDAM os Ministros do Tribunal de Contas da União, reunidos em sessão de Plenário, ante as razões expostas pelo Relator, em:
9.1. excluir da presente relação processual o Sr. Justino Raimundo do Nascimento (CPF XXX.851.554-XX) ;
9.2. julgar irregulares as contas de Geraldo Alexandre Maia (CPF XXX.049.774-XX) , ex-prefeito municipal de Paraná/RN, José Fernandes de Oliveira Júnior (CPF XXX.329.104-XX) , fiscal do contrato à época, Jorge Luiz Lopes dos Santos (CPF XXX.883.134-XX) , responsável técnico pelas obras, Servcon Construções, Comércio e Serviços Ltda. - EPP (CNPJ 10.997.953/0001-20) , empresa contratada, Francisco Justino do Nascimento (CPF XXX.889.914-XX) , e Geraldo Marcolino da Silva (CPF XXX.518.504-XX) , sócios da empresa contratada, com fundamento nos arts. 1º, inciso I, 16, inciso III, alínea "b" e "d", da Lei 8.443/1992, c/c os arts. 1º, inciso I, 209, incisos II e IV, do Regimento Interno do TCU (RITCU) ;
9.3. condenar solidariamente os responsáveis mencionados no subitem anterior, nos termos dos art. 19 e 23, inciso III, da Lei 8.443/1992, c/c o art. 214, inciso III, do RITCU, ao pagamento das importâncias a seguir especificadas, atualizadas monetariamente e acrescidas dos juros de mora, calculados a partir da data discriminada até a data da efetiva quitação do débito, na forma prevista na legislação em vigor, fixando-lhes o prazo de quinze dias, para que comprovem, perante o Tribunal, o recolhimento das referidas quantias aos cofres da Fundação Nacional de Saúde (Funasa) . 
	Valor (R$) 
	Data
	Tipo
	Responsáveis solidários

	36.000,00
54.000,00
	7/7/2010
7/7/2010
	Débito
Débito
	Geraldo Alexandre Maia

				Servcon Construções, Comércio Serviços

				Francisco Justino do Nascimento

				Jorge Luiz Lopes dos Santos

	36.000,00
12.935,90
	10/1/2012
10/1/2012
	Débito
Débito
	Geraldo Alexandre Maia

				Servcon Construções, Comércio Serviços

				Francisco Justino do Nascimento

				Geraldo Marcolino da Silva

				Jorge Luiz Lopes dos Santos

				José Fernandes de Oliveira Júnior

	41.064,10
 (-) 89,58
	10/1/2012
30/8/2012
	Débito
Débito
Crédito
	Geraldo Alexandre Maia

				Servcon Construções, Comércio Serviços

				Francisco Justino do Nascimento

				Geraldo Marcolino da Silva

				Jorge Luiz Lopes dos Santos

9.4. aplicar individualmente a Geraldo Alexandre Maia (CPF XXX.049.774-XX) , José Fernandes de Oliveira Júnior (CPF XXX.329.104-XX) , Jorge Luiz Lopes dos Santos (CPF XXX.883.134-XX) , Servcon Construções, Comércio e Serviços Ltda. - EPP (CNPJ 10.997.953/0001-20) , Francisco Justino do Nascimento (CPF XXX.889.914-XX) , e Geraldo Marcolino da Silva (CPF XXX.518.504-XX) , a multa prevista no art. 57 da Lei 8.443/1992, c/c o art. 267 do Regimento Interno, nos valores respectivos de R$ 50.000,00 (cinquenta mil reais) , R$ 5.000,00 (cinco mil reais) , R$ 50.000,00 (cinquenta mil reais) , R$ 200.000,00 (duzentos mil reais) , R$ 200.000,00 (duzentos mil reais) e R$ 150.000,00 (cento e cinquenta mil reais) , com a fixação do prazo de quinze dias, a contar da notificação, para comprovarem, perante o TCU (art. 214, inciso III, alínea 'a', do Regimento Interno) , o recolhimento das dívidas aos cofres do Tesouro Nacional, atualizadas monetariamente desde a data deste acórdão até a dos efetivos recolhimentos, se forem pagas após os vencimentos, na forma da legislação em vigor; 
9.5. aplicar individualmente a Carlos Augusto Calixto dos Santos (CPF XXX.972.042-XX) e a Antônio Barbosa (CPF XXX.131.454-XX) , a multa prevista no art. 58, inciso II, da Lei 8.443/1992, c/c o art. 268, inciso II, do RI/TCU, no valor de R$ 5.000,00 (cinco mil reais) , com a fixação do prazo de quinze dias, a contar da notificação, para comprovarem, perante o TCU (art. 214, inciso III, alínea 'a', do Regimento Interno) , o recolhimento das dívidas aos cofres do Tesouro Nacional, atualizadas monetariamente desde a data deste acórdão até a dos efetivos recolhimentos, se forem pagas após os vencimentos, na forma da legislação em vigor;
9.6. autorizar, desde logo, nos termos do art. 28, inciso II, da Lei 8.443/1992, c/c o art. 219, inciso II, do RI/TCU, a cobrança judicial das dívidas caso não atendidas as notificações;
9.7. autorizar, desde logo, caso solicitado e o processo não tenha sido remetido para cobrança judicial, o pagamento das dívidas em até 36 (trinta e seis) parcelas mensais e consecutivas, nos termos do art. 26 da Lei 8.443/1992, c/c o art. 217 do Regimento Interno/TCU, fixando-se o vencimento da primeira parcela em 15 (quinze) dias, a contar do recebimento da notificação, e o das demais a cada mês, devendo incidir sobre cada valor mensal os correspondentes acréscimos legais, na forma prevista na legislação em vigor, sem prejuízo de alertar os responsáveis de que a falta de comprovação do recolhimento de qualquer parcela implicará o vencimento antecipado do saldo devedor;
9.8. considerar grave as infrações cometidas por Geraldo Alexandre Maia, Jorge Luiz Lopes dos Santos, Francisco Justino do Nascimento e Geraldo Marcolino da Silva, nos termos do art. 60 da Lei 8.443/1992;
9.9. inabilitar os responsáveis mencionados no subitem anterior, nos termos do art. 60, da Lei 8.443/1992, pelo período de cinco anos para o exercício de cargo em comissão ou função de confiança no âmbito da Administração Pública;
9.10. declarar inidônea a empresa Servcon Construções, Comércio e Serviços Ltda. - EPP (CNPJ 10.997.953/0001-20) para participar de licitação na Administração Pública Federal, nos termos do art. 46 da Lei 8.443/1992, pelo período de cinco anos;
9.11. dar ciência desta deliberação ao Procurador-Chefe da Procuradoria da República no Estado do Rio Grande do Norte, nos termos do § 3º do art. 16 da Lei 8.443/1992, c/c o § 7º do art. 209 do RITCU, para adoção das medidas que entender cabíveis;
9.12. dar ciência desta deliberação à Fundação Nacional de Saúde (Funasa) e aos responsáveis.

Tomada de contas especial instaurada em razão de impugnação física e financeira de despesas efetuadas com recursos de termo de compromisso que tinha por objeto a execução de melhorias habitacionais para o controle da doença de chagas na municipalidade.

Município de Paraná - RN.

3. Interessados/Responsáveis:
3.1. Interessado: Fundação Nacional de Saúde - Funasa (26.989.350/0001-16).
3.2. Responsáveis: Francisco Justino do Nascimento (XXX.889.914-XX); Geraldo Alexandre Maia (XXX.049.774-XX); Geraldo Marcolino da Silva (XXX.518.504-XX); Jorge Luiz Lopes dos Santos (XXX.883.134-XX); Jose Fernandes de Oliveira Junior (XXX.057.364-XX); Justino Raimundo do Nascimento (XXX.851.554-XX); Servcon Construções Comércio e Serviços Ltda. - Epp (10.997.953/0001-20).

13.1. Ministros presentes: José Mucio Monteiro (Presidente), Walton Alencar Rodrigues, Benjamin Zymler, Aroldo Cedraz, Raimundo Carreiro, Ana Arraes, Bruno Dantas e Vital do Rêgo (Relator).
13.2. Ministro-Substituto convocado: Marcos Bemquerer Costa.
13.3. Ministros-Substitutos presentes: Augusto Sherman Cavalcanti, André Luís de Carvalho e Weder de Oliveira.

ACORDAO-COMPLETO-2493305

Acórdão 1872/2021 - Plenário

ACORDAO-COMPLETO-2425056

Acórdão 2353/2020 - Plenário

VITAL DO RÊGO

Adoto como relatório a instrução de mérito elaborada no âmbito da Secretaria de Controle Externo de Tomada de Contas Especial - Secex-TCE, peça 136, que contou com anuência do corpo gerencial da referida unidade técnica, peças 137 e 138, a seguir transcrita com os ajustes de forma pertinentes:
INTRODUÇÃO
1. 	Trata-se de tomada de contas especial instaurada pela Fundação Nacional de Saúde (Funasa) , em desfavor do Sr. Geraldo Alexandre Maia (CPF 484.049.77453) , em razão de impugnação física e financeira de despesas custeadas com recursos repassados por força do Termo de Compromisso TC/PAC 1878/2008 (peça 1, p. 49-51) , Siafi 652063, celebrado em 31/12/2008 com o município de Paraná/RN, que teve por objeto a "execução da ação de melhoria habitacional para controle da Doença de Chagas" (Cláusula Primeira, peça 1, p. 49) .
2. 	A empresa contratada (Servcon) é alvo de investigações da "Operação Andaime" da Polícia Federal, com indícios de emissão de notas fiscais "frias" e montagem de esquema fraudulento contra entes públicos (peças 7 e 8) .
HISTÓRICO
3.	Conforme disposto na Cláusula Segunda, alínea "a", do TC/PAC 1878/08 (peça 1, p. 49) e dados do Siafi (peça 2, p. 484) , foram previstos R$ 185.748,05 para a execução do objeto, dos quais R$ 180.000,00 seriam repassados pelo concedente e R$ 5.748,05 corresponderiam à contrapartida (inicialmente, esta contrapartida estava prevista em R$ 5.568,00) .
4.	Os recursos federais foram repassados por meio de quatro ordens bancárias, conforme tabela a seguir:
	Quadro 1 - Ordens Bancárias (OB) 

	Número
	Valor
 (em R$) 
	Data de emissão
	Data de crédito na conta específica
 (BB, Ag. 1165-7, c/c 19.933-8) 

	2010OB806544
	36.000,00
	2/7/2010
	7/7/2010
 (peça 2, p. 117) 

	2010OB806547
	54.000,00
	2/7/2010
	
	2012OB800066
	36.000,00
	6/1/2012
	10/1/2012
 (peça 2, p. 137) 

	2012OB000067
	54.000,00
	6/1/2012
	
	Total
	180.000,00
	-
	-

5.	O ajuste vigeu no período de 31/12/2008 a 24/5/2012, e previa a apresentação da prestação de contas até 23/7/2012, conforme Cláusulas Terceira e Sétima do TC/PAC, considerando as sucessivas prorrogações, culminando, quanto ao prazo final, com a do 7º Termo de Ofício (peça 1, p. 355-357 e demais termos aditivos resumidos à peça 2, p. 155-157) .
6.	Em 30/8/2012, instado pela omissão inicial na apresentação das contas (peça 1, p. 361) , o responsável, Sr. Geraldo Alexandre Maia, encaminhou a prestação de contas final, com a seguinte documentação (peça 2, p. 3-145) :
	Quadro 2 - Documentos da Prestação de Contas Final

	Documento
	Localização
 (peça 2, p.) 

	Ofício de encaminhamento 
	3-6

	Termo de Compromisso
	7-14

	Plano de Trabalho
	15-20

	Dados de identificação do convenente
	21-24

	Relatório de Cumprimento do Objeto
	25-28

	ARTs
	29-34

	Demonstrativo da Receita e da Despesa
	35-38

	Relatório de Execução Físico-Financeiro
	39-42

	Relação de Pagamentos Efetuados
	43-46

	Planilhas de Medição
	47-52

	Documentos Comprobatórios das Despesas Realizadas
	53-102

	Relação de Bens
	103-106

	Termo de Aceitação da Obra
	107-110

	Conciliação Bancária
	111-114

	Extratos Bancários
	115-138

	Comprovante de Recolhimento do Saldo
	139-145

7.	Entre as providências adotadas pela Funasa/MS, no âmbito administrativo interno, com vistas a sanear as irregularidades verificadas, destacam-se:
	Quadro 3 - Evidências Técnicas

	Data
	Documento
	Principais conclusões
	Localização

	7/12/2007
	Análise Técnica Preliminar
	Aprovado o parecer técnico, que, entre outras considerações, majorou a contrapartida para R$ 5.748,05
	Peça 1, p. 151-159

	7/12/2010
	Relatório 92/2010 - Acompanhamento Financeiro
	A conclusão, até aquele momento, era de que a execução financeira estava sendo realizada em conformidade com a legislação que rege a matéria, com algumas impropriedades que deveriam ter sido saneadas até o final da vigência do convênio
	Peça 2, p. 179-187

	9/5/2011
	1º Relatório de Visita Técnica
	Parecer Técnico:
1- Fisicamente a obra encontra-se com um percentual de execução em relação ao total da obra de 34,6%;
2- O beneficiário Francisco Pinto deverá ser substituído, pois o mesmo fez reforma por conta própria, sendo necessário apenas trocar as janelas;
3- A convenente deve encaminhar para fazer parte do processo de projeto uma cópia da ordem de serviço, as ARTs de construção e a de fiscalização e colocar a placa da obra.
	Peça 1, p. 313-315

	23/12/2011
	2º Relatório de Visita Técnica
	Parecer Técnico:
1- Do total de 26 reformas conforme consta o Plano de Trabalho, 14 destas foram feitas, sendo 11 totalmente concluídas e 3 faltando apenas parte das esquadrias e colocar a ventilação, o assento sanitário e mais uma demão de cal em um banheiro, chegando a um percentual de atingimento físico acima do total liberado.
2- A Obra encontra-se dentro dos padrões técnicos especificados.
	Peça 1, p. 341-343

	12/12/2012
	3º Relatório de Visita Técnica
	Parecer Técnico (com adaptações de forma) :
Do total de 26 melhorias previstas no plano de trabalho, vinte (20) foram localizadas, sendo treze (13) concluídas e sete (07) com itens a serem executados ou não iniciados, conforme planilha de custo (anexo "f") ;
Apesar de a vigência ter sido expirada, no momento desta vistoria a obra encontrava-se sendo executada.
Ao entrevistar os beneficiários contemplados in loco, eles se encontravam satisfeitos com as benfeitorias.
A proponente obteve um atingimento de 73,1 % de execução física equivalente a R$134.906,17 aplicado fisicamente na obra. Deverá ser devolvido ao tesouro os 26,9 % não aplicados.
O convênio foi dado como concluído tendo em vista a apresentação da prestação de contas final e término da vigência; no entanto, foi aprovado tecnicamente apenas 73,1% referente ao total executado na obra.
	Peça 2, p. 169-179, 293-295 e 440-442

	4/1/2013
	Parecer Financeiro 1/2013/Funasa/MS
	Substituído pelo Parecer 66/2013, que o sucedeu
	Peça 2, p. 193-197 e 281-285

	29/7/2013
	Parecer Financeiro 66/2013/Funasa/MS
	Substituído pelo Parecer 126/2013, que o sucedeu
	Peça 2, p. 403-407

	5/12/2013
	Parecer Financeiro 126/2013/Funasa/MS
	Elencou uma série de constatações de irregularidades, de modo a sustentar a não aprovação das contas, impugnação total dos recursos, mediante apuração de débito, e responsabilização do ex-Prefeito.
	Peça 2, p. 422-426 e 434-438

	26/12/2013
	Relatório de TCE
	Ratificou o débito remanescente, a data de origem e o responsável, em sintonia com as ponderações técnicas lançadas pelas instâncias anteriores.
	Peça 2, p. 454-460

8.	Identificadas as irregularidades, foi instaurada em 17/8/2012 (peça 1, p. 2) , tempestivamente, a TCE, tendo sido o responsável e o sucessor devidamente notificados, consoante tópico "VI - Das notificações expedidas visando à regularização das contas e o ressarcimento do dano" (peça 2, p. 458) .
9.	Em 16/3/2015, a Controladoria-Geral da União expediu o Relatório de Auditoria 484/2015-CGU (peça 2, p. 504-507) , o Certificado de Auditoria 484/2015-CGU (peça 2, p. 508) e o Parecer do Dirigente do Órgão de Controle Interno 484/2015-CGU (peça 2, p. 509) , todos pela irregularidade das contas, em consonância com as informações contidas no Relatório do Tomador de Contas, inclusive no que tange à quantificação do débito e à identificação do responsável (peça 2, p. 454-460) .
10.	Em 30/4/2015, foi proferido o Pronunciamento Ministerial atestando conhecimento das irregularidades (peça 2, p. 510) .
11.	Em 8/10/2015, foi elaborada instrução inicial propondo citação dos responsáveis Geraldo Alexandre Maia (CPF XXX.049.774-XX, peça 4) , Gestão 2009-2012 (peça 2, p. 383) ; e Servcon Construções, Comércio e Serviços Ltda. (CNPJ 10.997.953/0001-20, peça 5) , empresa contratada, em virtude da impugnação total das despesas, no valor de R$ 179.910,42, das obras de melhoria habitacional para controle da doença de Chagas (peça 9) .
12.	Em 20/10/2015, o Diretor da SEC-RN/D1 apresentou pronunciamento divergente (peça 10) , com o de acordo da Unidade (peça 11) , consignando, em resumo, que:
12.1	As irregularidades inquinadas - i) ausência de nexo de causalidade entre recursos recebidos e despesas realizadas; e ii) execução parcial de apenas 73,1% do objeto - são teses excludentes, posicionando-se favoravelmente apenas à segunda opção.
12.2	O valor apurado como débito solidário entre o ex-Prefeito e a empresa, à luz do Acórdão 7771/2015-TCU-Segunda Câmara, deve ser de 26,9% do total repassado (R$ 48.395,90, data de origem de 31/1/2012) , valor que, atualizado, apontaria para o arquivamento da TCE, com fundamento no art. 93 da Lei 8.443/1992, nos arts. 169, inc. VI, e 213 do Regimento Interno do TCU c/c os arts. 6º, inc. I, e 19 da Instrução Normativa-TCU 71/2012.
13.	Em abril/2016, o MP/TCU, representado pelo Procurador-Geral Paulo Soares Bugarin, manifestou-se contrário à proposta de arquivamento do Diretor/Titular da Secex-RN (peça 12) , posicionando-se de modo a que o Tribunal aprofunde o exame acerca do indício de fraude à licitação e de desvio de recursos públicos, "sugerindo obter informações em decisões judiciais e junto à CGU, para então avaliar que fato constitui ensejo à apuração nesta TCE, qual o débito envolvido e que responsáveis devem ser arrolados".
14.	Em 24/5/2016, por fim, o Relator, aquiescendo à proposta do Parquet, determinou à Secex-RN que (peça 13) :
15. (...) aprofunde o exame acerca do indício de fraude à licitação e de desvio de recursos públicos com o envolvimento da empresa Servcon Construções, Comércio e Serviços Ltda., por meio da realização das diligências necessárias para a obtenção das informações acerca da atuação da referida empresa em possível esquema fraudulento de licitações, atuando como verdadeira empresa de fachada constituída apenas para fornecer documentos para as licitações e notas fiscais 'frias' de serviços que não executou, oportunidade em que deverá renovar a instrução deste feito.
15.	Em 24/6/2016, cumprindo despacho ministerial, foi elaborada, com anuência superior (peça 15) , instrução propondo diligências com o fito de sanear o processo e aprofundar seu exame (peça 14) ; o quadro a seguir resume diligências e respectivas respostas, examinadas no próximo tópico:
	Quadro 1 - Controle de diligências

	Ofício
TCU/Secex-RN
	Data de
 expedição
	Localização
 (Peça) 
	Destinatário
	Localização
AR (Peça) 
	Resposta
 (Peça) 
		Data de
recebimento

	806/2016
1114/2016
	13/7/2016
26/9/2016
	16
50
	JFPB
	40
52
	53
	76
	24/10/2016

	807/2016
	13/7/2016
	17
	MPF/PR/Sousa/PB
	41
	39
	327
	8/8/2016

	808/2016
	13/7/2016
	18-20
	Crea/RN
	36
	38
	3
	5/8/2016

	809/2016
	13/7/2016
	21-23
	MTF/CGU
	37
	48
	2
	31/8/2016

	810/2016
	13/7/2016
	24-26
	PM Paraná/RN
	44
	47
	1
	19/8/2016

	811/2016
	13/7/2016
	27-29
	SFO/Paraná/RN
	45
	46
	1
	19/8/2016

	819/2016
	14/7/2016
	30-32
	SFP/Cajazeiras/PB
	42
	49
	8
	25/8/2016

	805/2016
1115/2016
	13/7/2016
26/9/2016
	33-35
51
	BB/Uirauna/PB
	43
54
	55
56
	10
5
	23/11/2016
2/10/2016

16.	De forma extemporânea, foi enviada a esta Corte de Contas pela Funasa (peça 58) , a título de Relatório Complementar de Tomada de Contas Especial, que concluiu, apesar de não instruído com a documentação comprobatória pertinente, pela execução integral das obras e pela supressão quase completa do débito associado.
17. 	Na instrução à peça 61, com pequenos ajustes na proposta de encaminhamento sugeridos pelo diretor da Secex-RN (peça 62) , analisando-se os documentos nos autos, concluiu-se pela necessidade de desconsideração da personalidade jurídica da empresa Servcon, em razão da constatação de abuso da personalidade jurídica, bem como a citação do ex-prefeito de Paraná/RN, Sr. Geraldo Alexandre Maia, da empresa Servcon Construções, Comércio e Serviços Ltda., de seus sócios, Srs. Francisco Justino do Nascimento, Justino Raimundo do Nascimento e Geraldo Marcolino da Silva, do engenheiro responsável técnico pelas obras, Sr. Jorge Luiz Lopes dos Santos, e do engenheiro fiscal, Sr. José Fernandes de Oliveira Júnior.  
18.	O titular da Secex/RN (peça 63) , o MP/TCU (peça 64) e o Ministro Relator (peça 65) aquiesceram à proposta de encaminhamento da unidade técnica, tendo o Relator assim determinado:
a) indefiro a juntada da documentação enviada ao TCU por meio do Ofício 41/2017/COTCE/AUDIT/FUNASA/apsj (peça 58) , sob a denominação conjunta de "Relatório Complementar de Tomada de Contas Especial", devolvendo-a à Superintendência Estadual da Fundação Nacional de Saúde no Rio Grande do Norte (Suest-RN/Funasa) , por falta de amparo legal e por descumprir a IN-TCU 71/2012, arts. 10 a 14, dando-se ciência de tal irregularidade à Funasa;
b) autorizo a realização das citações e audiências na forma sugerida pela Secex-RN, com os ajustes propostos pelo diretor daquela unidade técnica em pronunciamento acostado à peça 62.
19.	Em cumprimento ao despacho do relator, foram efetuadas as citações dos responsáveis: 
19.1	A empresa Servcon Construções e Serviços Ltda., após ter sido frustrada sua citação por meio do Ofício 286/2018-TCU-SECEX-RN, de 23/2/2018 (peças 67 e 88) , foi devidamente citada via edital (peças 111 e 121) , nos termos do despacho à peça 110. A responsável permaneceu silente.
19.2	O Sr. Geraldo Alexandre Maia, ex-prefeito municipal, por meio do Ofício 285/2018-TCU/SECEX-RN, de 23/2/2018 (peça 72) , o qual foi devidamente recebido conforme AR (peça 93) . Após ter requerido prorrogação de prazo por 15 dias (peça 95) , concedida por meio do despacho à peça 101, o responsável apresentou suas alegações de defesa à peça 103.  
19.3	O Sr. Justino Raimundo do Nascimento, sócio da empresa Servcon, após ter sido frustrada sua citação por meio dos Ofícios-TCU-SECEX-RN 288/2018, de 23/2/2018 (peças 73 e 90) e 717/2018, de 23/7/2018 (peças 115, 119 e 120) , foi devidamente citado via edital (peças 127 e 128) , nos termos do despacho à peça 125. O responsável permaneceu silente.
19.4	O Sr. Geraldo Marcolino da Silva, sócio da empresa Servcon, por meio do Ofício 289/2018-TCU/SECEX-RN, de 23/2/2018 (peça 70) , o qual foi devidamente recebido conforme AR (peça 87) . O responsável permaneceu silente.
19.5	O Sr. Francisco Justino do Nascimento, sócio administrador da empresa Servcon, após ter sido frustrada sua citação por meio do Ofício 287/2018-TCU-SECEX-RN, de 23/2/2018 (peças 71 e 89) , não mais foi citado pessoalmente. O despacho à peça 110 informou que o seu endereço constante da base de dados do TSE e do RENARCH era idêntico ao endereço da empresa Servcon, mas não determinou a realização de novas comunicações quanto ao responsável, apenas quanto à empresa Servcon, via edital.
19.6	O Sr. José Fernandes de Oliveira Júnior, fiscal do contrato, foi citado por meio do Ofício 292/2018-TCU/SECEX-RN, de 23/2/2018 (peça 68) , o qual foi devidamente recebido conforme AR (peça 94) . O responsável apresentou suas alegações de defesa às peças 97-99.  
19.7	O Sr. Jorge Luiz Lopes dos Santos, responsável técnico pelas obras, foi citado por meio do Ofício 719/2018-TCU/SECEX-RN, de 23/7/2018 (peça 113) , o qual foi devidamente recebido conforme AR (peça 122) , após tentativas frustradas por meio dos Ofícios-TCU/SECEX-RN 291/2018 (peças 69, 91 e 104) e 718/2018 (peças 114, 116 e 118) . O responsável permaneceu silente.
20.	Em cumprimento ao despacho do relator, foram efetuadas as audiências dos seguintes servidores da Funasa/RN, quanto à expedição irregular de Relatório Complementar de Tomada de Contas Especial, relativamente ao TC/PAC 1878/2008, ignorando a Tomada de Contas Especial 25255.006.149/2012-83 e dando ensejo indevidamente à instauração da nova Tomada de Contas Especial 25255.002.881/2015-27, tendo todos apresentado razões de justificativa: 
	Responsável
	Ofícios-Secex/RN
	Data
	Peça
	AR
 (peça) 
	Razões (peça) 
	Data

	Antônio Barbosa
	299/2018
	26/2/2018
	74
	85
	86
	22/3/2018

	Arnaldo Vital da Silva
	298/2018
	26/2/2018
	75
	92
	83
	18/3/2018

	Fernanda Luzia Azevedo Santos
	297/2018
	26/2/2018
	76
	81
	80
	13/3/2018

	Carlos Augusto Calixto dos Santos
	296/2018
	26/2/2018
	77
	82
	84
	18/3/2018

	Francisco de Assis Silva
	295/2018
720/2018
	26/2/2018
23/7/2018
	78
112
	-
117
	-
129
	-
18/9/2018

21.	Na instrução precedente (peça 130) , ao verificar a ausência de comprovação de citação do Sr. Francisco Justino do Nascimento, propôs-se a realização de nova citação deste responsável, nos termos propostos na instrução à peça 61, por edital, pois o endereço constante da base de dados da receita federal permanece o mesmo (peça 130) , para o qual já foram encaminhados ofícios sem sucesso na entrega.
21.1	Em cumprimento ao pronunciamento da unidade (peça 132) , foi efetuada a citação do Sr. Francisco Justino do Nascimento por meio do Edital 0248/2019-TCU/Seproc, de 26/9/2019 (peça 133) , publicado no DOU de 7/10/2019 (peça 134) .
21.2	Transcorrido o prazo regimental, o Sr. Francisco Justino do Nascimento permaneceu silente, devendo ser considerado revel, nos termos do art. 12, § 3º, da Lei 8.443/1992. 
21.3.	Conforme despacho de conclusão das comunicações processuais (peça 135) , informa-se que as providências inerentes às comunicações processuais foram concluídas. 
ANÁLISE DOS PRESSUPOSTOS DE PROCEDIBILIDADE DA IN/TCU 71/2012
Apreciação do Prejuízo ao Contraditório e Ampla Defesa
22.	Verifica-se que não houve o transcurso de mais de dez anos desde o fato gerador sem que tenha havido a notificação do responsável pela autoridade administrativa federal competente (art. 6º, inciso II, c/c art. 19, da IN/TCU 71/2012, modificada pela IN/TCU 76/2016) , uma vez que os recursos foram liberados a partir de 2010 e o responsável foi notificado por meio do Ofício 231/2013/Secon, de 7/2/2013 (peça 2, p. 225-243) , quanto à reprovação parcial da prestação de contas.
Valor de Constituição da TCE 	
23.	Verifica-se que o valor atualizado do débito apurado (sem juros) em 1°/1/2017 é de R$ 246.360,34, portanto superior ao limite mínimo de R$ 100.000,00, na forma estabelecida conforme os arts. 6º, inciso I, e 19, da IN/TCU 71/2012, modificada pela IN/TCU 76/2016.
OUTROS DÉBITOS NOS SISTEMAS DO TCU COM OS MESMOS RESPONSÁVEIS
24.	Informa-se que foi encontrado débito imputável aos responsáveis em outros processos no Tribunal:
	Responsável
	Processos

	Geraldo Alexandre Maia
	Processo 009.174/2007-8 (REP, encerrado) , Processo 006.592/20082 (REP, encerrado) 

25.	A tomada de contas especial está, assim, devidamente constituída e em condição de ser instruída.
EXAME TÉCNICO
Da validade das notificações:
26.	Preliminarmente, cumpre tecer breves considerações sobre a forma como são realizadas as comunicações processuais no TCU. A esse respeito, destacam-se o art. 179, do Regimento Interno do TCU (Resolução 155, de 4/12/2002) e o art. 4º, inciso III, § 1º, da Resolução TCU 170, de 30 de junho de 2004, in verbis:
Art. 179. A citação, a audiência ou a notificação, bem como a comunicação de diligência, farse-ão:
I - mediante ciência da parte, efetivada por servidor designado, por meio eletrônico, fac-símile, telegrama ou qualquer outra forma, desde que fique confirmada inequivocamente a entrega da comunicação ao destinatário;
II - mediante carta registrada, com aviso de recebimento que comprove a entrega no endereço do destinatário;
III - por edital publicado no Diário Oficial da União, quando o seu destinatário não for localizado
 (...) 
Art. 3º As comunicações serão dirigidas ao responsável, ou ao interessado, ou ao dirigente de órgão ou entidade, ou ao representante legal ou ao procurador constituído nos autos, com poderes expressos no mandato para esse fim, por meio de:
I - correio eletrônico, fac-símile ou telegrama;
II - servidor designado;
III - carta registrada, com aviso de recebimento;
IV - edital publicado no Diário Oficial da União, quando o seu destinatário não for localizado, nas hipóteses em que seja necessário o exercício de defesa.
Art. 4º. Consideram-se entregues as comunicações:
I - efetivadas conforme disposto nos incisos I e II do artigo anterior, mediante confirmação da ciência do destinatário;
II - realizadas na forma prevista no inciso III do artigo anterior, com o retorno do aviso de recebimento, entregue comprovadamente no endereço do destinatário;
III - na data de publicação do edital no Diário Oficial da União, quando realizadas na forma prevista no inciso IV do artigo anterior.
§ 1º O endereço do destinatário deverá ser previamente confirmado mediante consulta aos sistemas disponíveis ao Tribunal ou a outros meios de informação, a qual deverá ser juntada ao respectivo processo.
 (...) 
27.	Bem se vê, portanto, que a validade da citação via postal não depende de que o aviso de recebimento seja assinado pelo próprio destinatário da comunicação, o que dispensa, no caso em tela, a entrega do AR em "mãos próprias". A exigência da norma é no sentido de o Tribunal verificar se a correspondência foi entregue no endereço correto, residindo aqui a necessidade de certeza inequívoca. 
28.	Não é outra a orientação da jurisprudência do TCU, conforme se verifica dos julgados a seguir transcritos:
São válidas as comunicações processuais entregues, mediante carta registrada, no endereço correto do responsável, não havendo necessidade de que o recebimento seja feito por ele próprio (Acórdão 3648/2013-TCU-Segunda Câmara, Relator Ministro JOSÉ JORGE) ;
É prescindível a entrega pessoal das comunicações pelo TCU, razão pela qual não há necessidade de que o aviso de recebimento seja assinado pelo próprio destinatário. Entregandose a correspondência no endereço correto do destinatário, presume-se o recebimento da citação. (Acórdão 1019/2008-TCU-Plenário, Relator Ministro BENJAMIN ZYMLER) ;
As comunicações do TCU, inclusive as citações, deverão ser realizadas mediante Aviso de Recebimento - AR, via Empresa Brasileira de Correios e Telégrafos, bastando para sua validade que se demonstre que a correspondência foi entregue no endereço correto. (Acórdão 1526/2007-TCU-Plenário, Relator Ministro AROLDO CEDRAZ) .
29.	A validade do critério de comunicação processual do TCU foi referendada pelo Supremo Tribunal Federal, nos termos do julgamento do MS-AgR 25.816/DF, por meio do qual se afirmou a desnecessidade da ciência pessoal do interessado, entendendo-se suficiente a comprovação da entrega do "AR" no endereço do destinatário:
Ementa: agravo regimental. Mandado de segurança. Desnecessidade de intimação pessoal das decisões do tribunal de contas da união. art. 179 do regimento interno do TCU. Intimação do ato impugnado por carta registrada, iniciado o prazo do art. 18 da lei nº 1.533/51 da data constante do aviso de recebimento. Decadência reconhecida. Agravo improvido.
O envio de carta registrada com aviso de recebimento está expressamente enumerado entre os meios de comunicação de que dispõe o Tribunal de Contas da União para proceder às suas intimações.
O inciso II do art. 179 do Regimento Interno do TCU é claro ao exigir apenas a comprovação da entrega no endereço do destinatário, bastando o aviso de recebimento simples. 
30.	No caso vertente, as citações dos Srs. Geraldo Marcolino da Silva, sócio da empresa Servcon e Jorge Luiz Lopes do Santos, responsável técnico pelas obras, se deram em endereços constantes nos sistemas CPF e CNPJ da Receita Federal e do Tribunal Superior Eleitoral, respectivamente. As entregas dos ofícios citatórios nesses endereços ficaram comprovadas, tendo sido recebido pelo próprio responsável, no caso de Geraldo Marcolino da Silva, conforme delineados adiante:
	Responsável: Geraldo Marcolino da Silva
Comunicação: Ofício 289/2018 - TCU/Secex-RN (peça 70) 
Data da Expedição: 23/2/2018
Data da Ciência: 13/3/2018 (peça 87) 
Nome Recebedor: Geraldo Marcolino
Observação: Ofício enviado para o endereço do responsável, conforme pesquisa de endereço constante da base de dados da Receita Federal
Fim do prazo para a defesa: 28/3/2018
	
	Responsável: Jorge Luiz Lopes dos Santos
Comunicação: Ofício 719/2018 - TCU/Secex-RN (peça 113) 
Data da Expedição: 23/7/2018
Data da Ciência: 8/8/2018 (peça 122) 
Nome Recebedor: Rizolene Abrantes Cândido
Observação: Ofício enviado para o endereço do responsável, conforme pesquisa de endereço constante do Tribunal Superior Eleitoral (peça 110) , após tentativas frustradas nos endereços das bases de dados da Receita Federal (peças 69, 91, 104 e 105) e do Renach (peça 114, 116 e 118) .
Fim do prazo para a defesa: 23/8/2018
	
30.1	Foram citados por edital a empresa Servcon Construções e Serviços Ltda. (peça 111 e 121) e os seus sócios Justino Raimundo do Nascimento (peças 127 e 128) e Francisco Justino do Nascimento (peças 71 e 89) . 
31.	A ocorrência, responsáveis e condutas cominadas, foram assim descritas na instrução à peça 61 e nos ofícios de citação encaminhados:
b.1) Ocorrência: impugnação total das despesas com obras de melhoria habitacional para controle da doença de Chagas (baseado nas apurações do Parecer Financeiro 126/2013/Funasa/MS e do Relatório de Visita Técnica, peça 2, p. 434-442) , destacando-se as constatações a seguir, que afrontam a CRFB, arts. 70, parágrafo único, e 71, II; o Decreto-Lei 200/1967, art. 93; a Portaria Interministerial-MP/MF/MCT 127/2008, arts. 56 a 60; e Termo de Compromisso TC/PAC 1878/08-MS, Cláusulas Primeira, Segunda, Terceira e Quarta:
b.1.1.) Do total de 26 melhorias previstas no plano de trabalho, 20 foram localizadas, sendo 13 concluídas e 7 com itens a serem executados ou não iniciados;
b.1.2) O percentual de execução física foi da ordem de 73,1 %; portanto, a inexecução física foi de 26,9%;
b.2) Identificação dos Responsáveis Solidários:
b.2.1) Responsável: Geraldo Alexandre Maia (CPF XXX.049.774-XX, peça 4) , ex-Prefeito de Paraná/RN, Gestão 2009-2012 (peça 2, p. 383) ;
b.2.1.1) Condutas:
b.2.1.1.1) não comprovação da boa e regular aplicação dos recursos recebidos por meio do Convênio 1878/08-MS;
b.2.1.1.2) não encaminhamento das cópias dos termos de homologação e adjudicação da Tomada de Preços realizada para consecução do objeto;
b.2.1.1.3) omissão ante a ausência da certificação de que o serviço foi realizado, nas cópias das notas fiscais 00068 e 00130, nos valores de R$ 89.831,03 e R$ 90.079,39, respectivamente, bem como da identificação do número do convênio a que se referem;
b.2.1.1.4) omissão ante a ausência da tomada de preços alusiva ao TC/PAC 1878/08;
b.2.1.1.5) participação em fraude à execução do convênio, obstando o estabelecimento de nexo de causalidade entre os recursos repassados e as obras realizadas;
b.2.1.2.) Nexo de causalidade: a não apresentação de elementos comprobatórios satisfatórios na prestação de contas final redundou na emissão de pareceres técnico e financeiro contrários à aprovação das contas, com a impugnação total das despesas.
b.2.1.3) Resultado Ilícito: malversação de recursos públicos federais.
b.2.2) Responsável: Servcon Construções, Comércio e Serviços Ltda. (CNPJ 10.997.953/0001-20) , empresa contratada;
b.2.2.1) Condutas:
b.2.2.1.1) recebimento efetivo dos recursos para consecução do Convênio (peça 2, p. 45) , sem execução da obra a contento;
b.2.2.1.2) participação em fraude à execução do convênio, servindo de empresa de fachada e obstando o estabelecimento de nexo de causalidade entre os recursos repassados e as obras realizadas;
b.2.2.2) Nexo de causalidade: a falhas na execução da obra permitiram que, do total de 26 melhorias previstas no plano de trabalho, 7 tivessem itens pendentes de execução ou não iniciados;
b.2.2.3) Resultado Ilícito: malversação de recursos públicos federais, com percentual de execução física da ordem de 73,1 %, e consequente inexecução física de 26,9% do projeto;
b.2.3) Responsável: Francisco Justino do Nascimento (CPF XXX.889.914-XX) , sócio-administrador da Servcon, que assinou os recibos alusivos à NF 00130 (peça 2, p. 59 e 91) , detentor de 80% do capital social da empresa desde a sua abertura, em 22/7/2009;
b.2.3.1) Condutas:
b.2.3.1.1) recebimento efetivo dos recursos para consecução do Convênio (peça 2, p. 45) , sem execução da obra a contento;
b.2.3.1.2) participação em fraude à execução do convênio, obstando o estabelecimento de nexo de causalidade entre os recursos repassados e as obras realizadas;
b.2.3.2.) Nexo de causalidade: as falhas na execução da obra permitiram que, do total de 26 melhorias previstas no plano de trabalho, 7 tivessem itens pendentes de execução ou não iniciados;
b.2.3.3) Resultado Ilícito: malversação de recursos públicos federais, com percentual de execução física da ordem de 73,1 %, e consequente inexecução física de 26,9% do projeto;
b.2.4) Responsável: Justino Raimundo do Nascimento (CPF XXX.851.554-XX) , detentor, à época, de 20%, pertencendo aos quadros societários da Servcon de 22/7/2009 a 27/10/2011;
b.2.4.1) Condutas: 
b.2.4.1.1) recebimento efetivo dos recursos para consecução do Convênio (peça 2, p. 45) , sem execução da obra a contento;
b.2.4.1.2) participação em fraude à execução do convênio, obstando o estabelecimento de nexo de causalidade entre os recursos repassados e as obras realizadas;
b.2.4.2.) Nexo de causalidade: a falhas na execução da obra permitiram que, do total de 26 melhorias previstas no plano de trabalho, 7 tivessem itens pendentes de execução ou não iniciados;
b.2.4.3) Resultado Ilícito: malversação de recursos públicos federais, com percentual de execução física da ordem de 73,1 %, e consequente inexecução física de 26,9% do projeto;
b.2.5) Responsável: Geraldo Marcolino da Silva (CPF XXX.518.504-XX) , que ingressou na Servcon como sócio com 1% do capital social em 27/10/2011;
b.2.5.1) Condutas:
b.2.5.1.1) recebimento efetivo dos recursos para consecução do Convênio (peça 2, p. 45) , sem execução da obra a contento;
b.2.5.1.2) participação em fraude à execução do convênio, obstando o estabelecimento de nexo de causalidade entre os recursos repassados e as obras realizadas;
b.2.5.2.) Nexo de causalidade: a falhas na execução da obra permitiram que, do total de 26 melhorias previstas no plano de trabalho, 7 tivessem itens pendentes de execução ou não iniciados;
b.2.5.3) Resultado Ilícito: malversação de recursos públicos federais, com percentual de execução física da ordem de 73,1 %, e consequente inexecução física de 26,9% do projeto;
b.2.6) Responsável: Jorge Luiz Lopes dos Santos (CPF XXX.883.134-XX) , engenheiro civil Crea 1605949051, responsável técnico pela obra, segundo ART (peça 2, p. 31) ;
b.2.6.1) Condutas:
b.2.6.1.1) assinatura do ART como responsável técnico pela obra;
b.2.6.1.2) participação em fraude à execução do convênio, obstando o estabelecimento de nexo de causalidade entre os recursos repassados e as obras realizadas;
b.2.6.2.) Nexo de causalidade: a omissão ou a atuação técnica deficiente, enquanto engenheiro responsável pela obra, redundou em falhas e deficiências na execução;
b.2.6.3) Resultado Ilícito: malversação de recursos públicos federais;
b.2.7) Responsável: José Fernandes de Oliveira Júnior (CPF XXX.057.364-XX) , engenheiro civil Crea 1608098985, fiscal do contrato segundo ART (peça 2, p. 33) e signatário das medições (peça 2, p. 49-52) ;
b.2.7.1) Conduta: 
b.2.7.1.1) assinatura do ART como fiscal da obra e realização de medições incompatíveis com o andamento da execução;
b.2.7.1.2) participação em fraude à execução do convênio, obstando o estabelecimento de nexo de causalidade entre os recursos repassados e as obras realizadas;
b.2.7.2.) Nexo de causalidade: a omissão ou a atuação técnica deficiente, enquanto engenheiro responsável pela obra, redundou em falhas e deficiências na execução;
b.2.7.3) Resultado Ilícito: malversação de recursos públicos federais.
b.3) Culpabilidade: não é possível afirmar que houve boa-fé dos responsáveis; é razoável afirmar que era possível aos responsável terem consciência das ilicitudes dos atos, omissivos ou comissivos, que praticaram; é razoável afirmar que era exigível dos responsáveis condutas diversas daquelas que eles adotaram, consideradas as circunstâncias que o cercavam, pois os responsáveis deveriam atuar no exercício de suas missões públicas e na devida execução do objeto pactuado, obedecendo ao Termo de Compromisso e legislação aplicável; em face do exposto, é de se concluir que a conduta dos responsáveis é culpável, ou seja, reprovável, razão por que eles devem ser citados a fim de se avaliar se merecem ser apenados com a aplicação de pena de multa.
b.4) Quantificação do débito (cofre credor Tesouro Nacional, recursos do PAC) :
	Responsáveis solidários
	CPF/CNPJ
	Tipo
	Data de
 Origem
	Valor
 (em R$) 
	Valor atualizado em 20/9/2017

	Geraldo Alexandre Maia
	XXX.049.774-XX
	Débito
Débito
	7/7/2010
7/7/2010
	36.000,00
54.000,00
	140.436,00
 (peça 59) 

	Servcon Construções, Comércio Serviços
	10.997.953/0001-20
				
	Francisco Justino do Nascimento
	XXX.889.914-XX
				
	Justino Raimundo do Nascimento
	XXX.851.554-XX
				
	Jorge Luiz Lopes dos Santos
	XXX.883.134-XX
				
	José Fernandes de Oliveira Júnior
	XXX.057.364-XX
				
	Geraldo Alexandre Maia
	XXX.049.774-XX
	Débito
Débito
Crédito
	10/1/2012
10/1/2012
30/8/2012
	36.000,00
54.000,00
 (-) 89,58
	128.215,74
 (peça 60) 

	Servcon Construções, Comércio Serviços
	10.997.953/0001-20
				
	Francisco Justino do Nascimento
	XXX.889.914-XX
				
	Geraldo Marcolino da Silva
	XXX.518.504-XX
				
	Jorge Luiz Lopes dos Santos
	XXX.883.134-XX
				
	José Fernandes de Oliveira Júnior
	XXX.057.364-XX
				
32.	Passa-se a seguir a descrever cada argumento apresentado nas alegações de defesa de Geraldo Alexandre Maia, ex-prefeito municipal de Paraná/RN e José Fernandes de Oliveira Júnior, fiscal do contrato; bem como nas razões de justificativa apresentadas pelos servidores da Funasa/RN - Antônio Barbosa, Arnaldo Vital da Silva, Fernanda Luzia Azevedo Santos, Carlos Augusto Calixto dos Santos e Francisco de Assis Silva, seguidas de suas respectivas análises.
Alegações de defesa de Geraldo Alexandre Maia (peça 103) 
33.	A defesa lacônica do responsável limitou-se a registrar:
 (...) que a obra em referência foi devidamente concluída, na sua integralidade, sendo atestada pela Fundação Nacional de saúde - FUNASA órgão vinculado ao Ministério da Saúde, através do Relatório 3 - RELATÓRIO DE VISITA TÉCNICA - ANEXO III (doc. anexo) que atesta que o objeto do Convênio teve a sua execução concluída em 100% (cem por cento) . 
Com efeito, reitera em sua defesa que não houve qualquer desvio de recursos ou falta de cumprimento do objeto conveniado, razão pela qual pede que se digne aprovar as contas com ressalvas que entender necessárias.
Alegações de defesa de José Fernandes de Oliveira Júnior (peças 97-99) 
34.	Preliminarmente, o advogado constituído nos autos informa que o responsável foi contratado de forma direta e verbal pelo ex-gestor da época, tendo executado o projeto executivo e assinado o ART referente aos serviços de melhoria habitacional em combate à doença de chagas.
35.	Aduz que pós a licitação e contratação da empresa para executar os serviços, o responsável "realizou as primeiras medições, contudo, logo deixou de fazer por descumprimento de contrapartida do município de Paraná/RN", porém, "como não existia contrato escrito, não tem como apresentar a rescisão, que se deu na mesma forma da contratação".
36.	Em seguida, alega que o responsável realizou seu trabalho com responsabilidade, somente atestando as medições da obra de acordo com o efetivamente executado, que foram também atestadas e aprovadas pela Funasa, que considerou a obra 100% executada.
37.	Entende que o responsável não praticou "qualquer ato de improbidade administrativa, pois em nenhum momento este contribuiu ou concorreu para impedir, perturbar, fraudar ou mesmo se beneficiar da citada obra", nada tendo a ver "com o pretenso conluio estabelecido".
38.	Assim, argui que inexiste o nexo de causalidade necessário, que somente se concretizaria com a assinatura de medições sem que os respectivos serviços tivessem sido realizados, o que não teria ocorrido. 
39.	Acresce a ausência da intenção, dolo ou má-fé, de praticar uma ilegalidade, elemento obrigatório do tipo improbidade administrativa; bem como as ausências de desvio de finalidade, malversação e/ou dano ao erário.
Análise das alegações de defesa
40.	A participação fraudulenta da Servcon na execução do ajuste em apreço está bem demonstrada na instrução à peça 61, que justificou inclusive a desconsideração da personalidade jurídica determinada pelo ministro relator. Transcreve-se a seguir alguns excertos daquela instrução que comprovariam a irregularidade:
 (...) 16. Por sua vez, o MPF, por intermédio do órgão de execução da Procuradoria da República em Sousa/PB, encaminhou cópia das já mencionadas ações penais 0000434-20.2015.4.05.8202, 0000476-69.2015.4.05.8202 e 0000478- e 39.2015.4.05.8202 ajuizadas em face de Francisco Justino do Nascimento, Sócio-Administrador da empresa Servcon (CNPJ 10.997.953/0001-20) , e outros.
17. Conforme se extrai dessas ações, verifica-se que a empresa Servcon, ao menos nos procedimentos sub examine naquela jurisdição, foi acusada pelo MPF de engendrar esquema criminoso que operava junto a municípios, com a participação de servidores públicos e engenheiros, de modo a dar aparência de validade a contratações para obras públicas.
18. Nesse modelo de fraude, a empresa era usada como fachada por seus proprietários para camuflar falsa ocorrência de licitação, em que teria se sagrado vencedora a Servcon, de modo que a obra era levada a cabo por outros meios (não havia nem subcontratação, apenas o engenheiro ou pessoas do município, ligadas de algum modo ao ramo da construção, assumiam a obra e, aparentemente, a tocavam em condições precárias, com material de má qualidade e fora ou aquém das especificações inicialmente planejadas e aprovadas nos planos de trabalho) .
19. Assim, com fiscalização deficiente e execução aquém dos níveis mínimos de qualidade exigidos, o valor pago pelos cofres públicos sofria um recorte de modo a ser rateado para os operadores do esquema, inclusive os valores de BDI. Como exemplo, cita-se que os proprietários da Servcon angariavam de 2 a 4% (peça 39, p. 25) do valor total contratado como "propina" para dar falsa legitimidade às obras e aos repasses.
20. Nos esquemas descobertos na operação "Andaime", da Polícia Federal, que se valeu de escutas telefônicas autorizadas pelo Judiciário e que estão ainda sendo apurados, havia, inclusive, a emissão de notas fiscais frias, que turbinavam o valor desviado. Ademais, descobriu-se que a empresa Servcon tinha como premissa só contratar com entes públicos - incluindo municípios do Rio Grande do Norte -, ou seja, praticamente não detinha carteira de clientes privados. Para o ramo de construção civil, tal situação é forte indício de esquema montado apenas para angariar recursos públicos de modo fraudulento, pois, em geral, empresas que atuam nessa área possuem, primeiramente, diversas experiências na contratação de seus serviços, nos primeiros anos de funcionamento (peça 39, p. 219) .
21. Não obstante, verifica-se que as gravações telefônicas interceptadas não deixam dúvidas quanto à intenção de expropriar o erário, com diversas passagens que denotam o envolvimento de seus proprietários e de terceiros, evidenciando as fraudes. A empresa sequer possuía número de empregados contratados e os recolhimentos de tributos, como os relativos a encargos sociais e previdenciários, eram ínfimos, quando comparados ao que deveria recolher se estivesse regular com suas obrigações. Assim, a empresa atuava praticamente como "empresa fantasma", apenas para servir a um esquema de lavagem de dinheiro, sem atividade econômica lícita (peça 39, p. 43) 
22. Nesse sentido, a resposta obtida junto ao Município do Paraná/RN - impossibilidade de enviar cópia da Tomada de Preços alusiva ao TC/PAC 1878/08 porque não foi localizado processo de licitação - deve ser recebida como indício de que pode ter havido o mesmo esquema de desvio ocorrido nos demais municípios da Paraíba. Da mesma forma, deve ser sopesada a ausência de recolhimento de ISS quanto à NF 00068 (peça 46) , noticiada pelo atual Secretário Municipal de Finanças do Paraná/RN.
23. Em pesquisa aos sistemas informatizados do Tribunal, constatou-se que, no Cadastro Geral de Empregados e Desempregados, do MTE, os empregados elencados foram contratados em 2014 e 2015; na Relação Anual de Informações sociais, consta, todavia, que a empresa entregou RAIS apenas para o exercício de 2014, ainda assim informando apenas um vínculo empregatício.
24. Assim, entende-se que há elementos de evidência para requerer ao Relator que submeta ao Colegiado desta Casa proposta de desconsideração da personalidade jurídica da empresa Servcon. Isso porque, além dos motivos aqui descritos, são fortes e consistentes as suspeitas levantadas contra a empresa nas ações penais levadas a cabo no Judiciário. Elas são provas indiciárias emprestadas que se revestem da necessária robustez para se cogitar que a empresa, também neste caso, sofreu abuso da personalidade jurídica, seja por desvio de finalidade - servir de fachada para contratações ilícitas -, seja pela confusão patrimonial - conta específica para saques de propinas de seus proprietários -, requisitos necessários para o instituto jurídico sugerido, previsto no art. 50 da Lei 10.406/2002 - Código Civil.
 (...) 36. No inquérito instaurado pela Procuradoria da República em Sousa/PB, que desencadeou a operação da Polícia Federal em outro município, por exemplo, há uma passagem (peça 8, p. 30) que ilustra como agiam os membros da família, em conluio na fraude ali apurada, junto, inclusive, com o engenheiro que aqui também atuou, a saber:
Verificou-se que, além dos operacionalizadores das empresas "fantasmas", narrados em denúncia em apartado (Francisco Justino, "Laninha" e demais membros de seu núcleo familiar) , aderiram à empreitada criminosa os engenheiros Jorge Luiz Lopes dos Santos, fiscal de Joca Claudino e ex-vereador; Wendell Alves Dantas, fiscal de Bernardino Batista, Secretário de Finanças de Joca Claudino e esposo da atual Prefeita deste município; e Márcio Braga de Oliveira, fiscal de Bernardino Batista e também participante do núcleo criminoso em Cajazeiras, conforme narrado em denúncia específica.
Na prática ilícita, o que se constatou foi que os agentes executores Jorge Luiz Lopes dos Santos e Wendell Alves Dantas, ex-sócios da empresa WJ Engenharia LTDA, exerciam, revesadamente, as funções simbólicas de "executor de fato da obra" e "engenheiro fiscal da obra". 
41.	Com relação ao Sr. Geraldo Alexandre Maia, as condutas, nexo de causalidade e o resultado ilícito que resultaram na impugnação total das despesas foram assim descritas no ofício de citação:
b.2.1.1) Condutas:
b.2.1.1.1) não comprovação da boa e regular aplicação dos recursos recebidos por meio do Convênio 1878/08-MS;
b.2.1.1.2) não encaminhamento das cópias dos termos de homologação e adjudicação da Tomada de Preços realizada para consecução do objeto;
b.2.1.1.3) omissão ante a ausência da certificação de que o serviço foi realizado, nas cópias das notas fiscais 00068 e 00130, nos valores de R$ 89.831,03 e R$ 90.079,39, respectivamente, bem como da identificação do número do convênio a que se referem;
b.2.1.1.4) omissão ante a ausência da tomada de preços alusiva ao TC/PAC 1878/08;
b.2.1.1.5) participação em fraude à execução do convênio, obstando o estabelecimento de nexo de causalidade entre os recursos repassados e as obras realizadas;
b.2.1.2.) Nexo de causalidade: a não apresentação de elementos comprobatórios satisfatórios na prestação de contas final redundou na emissão de pareceres técnico e financeiro contrários à aprovação das contas, com a impugnação total das despesas.
b.2.1.3) Resultado Ilícito: malversação de recursos públicos federais.
42.	A lacônica defesa do Sr. Geraldo Alexandre Maia não contestou qualquer das condutas a ele atribuídas, mas tão somente alegou que a Funasa atestou a execução de 100% da obra e de que não houve desvio de recursos.
42.1	A Funasa/RN, conforme Relatório de TCE de 26/12/2013 (peça 2, p. 454-460) , que corroborou o 3º Relatório de Visita Técnica realizada em 12/12/2012 (peça 2, p. 169-179, 293-295 e 440-442) , quanto à execução física de 73,1% do objeto conveniado, mas também o Parecer Financeiro 126/2013/Funasa/MS, de 5/12/2013 (peça 2, p. 422-426 e 434-438) , concluiu pela não aprovação da prestação de contas e impugnação total de recursos repassados, ante as seguintes irregularidades:
a) O município não depositou e nem comprovou utilização do valor de R$ 5.748,05 referente à contrapartida pactuada, ficando dessa forma comprometida a proporcionalidade dos recursos na execução do convênio, onde a Concedente arcou com recursos a maior que o pactuado em R$ 5.559,24; 
b) Não foram encaminhadas as cópias dos despachos de Homologação e Adjudicação, no entanto consta relatório de acompanhamento in loco as fls. 271 a 275, onde relata que a licitação foi na modalidade de Tomada de Preços, tendo como vencedora a firma Servcon, pelo valor de R$ 179.910,42; 
c) O município não aplicou os recursos recebidos no mercado financeiro, que se aplicados estivesse renderia o valor de R$ 1.816,14, conforme demonstra o extrato do ESP as folhas 277; 
d) Cópias das notas fiscais 00068 e 00130 não constam certificação de que o serviço foi realizado e não identificam o n° do convênio a que se referem, conforme determina o acórdão 978 TCU, condição para sua aprovação;
42.2	Com fundamento no Relatório de Visita Técnica de 19/3/2014 (peça 58, p. 10-11) , que atestou a execução física de 100% do objeto conveniado, e no Parecer Financeiro 42/2015, de 20/8/2015 (peça 58, p. 15-17) , de aprovação total da prestação de contas dos recursos repassados, o Relatório Complementar de TCE, de 16/9/2015 (peça 58, p. 33-34) , acatou os pareceres precedentes e sugeriu o arquivamento da TCE, em virtude de o valor ser inferior ao limite para seu encaminhamento a este Tribunal.
42.3	Entretanto, acolhendo a instrução à peça 61, o Ministro Relator, em despacho de 20/2/2018 (peça 65) , assim deliberou:
a) indefiro a juntada da documentação enviada ao TCU por meio do Ofício 41/2017/COTCE/AUDIT/FUNASA/apsj (peça 58) , sob a denominação conjunta de "Relatório Complementar de Tomada de Contas Especial", devolvendo-a à Superintendência Estadual da Fundação Nacional de Saúde no Rio Grande do Norte (Suest-RN/Funasa) , por falta de amparo legal e por descumprir a IN-TCU 71/2012, arts. 10 a 14, dando-se ciência de tal irregularidade à Funasa;
42.4	Portanto, não restou comprovada a execução integral da obra.
42.5	Ademais, ainda que fosse constatado que houve a execução física de 100% do objeto, não há comprovação de que os recursos para a consecução da obra advieram integralmente do convênio sob análise. Isso porque os indícios carreados ao processo provam que a empresa contratada é de fachada e, portanto, não executou as obras. Logo, toda documentação fiscal emanada da empresa é inidônea e, por isso, imprestável para fins de estabelecimento de nexo causal entre os recursos federais disponibilizados e as obras executadas. 
42.6	A jurisprudência desta Corte é no sentido de que a mera execução física do objeto ou de parte dele, por si só, não comprova que os recursos foram aplicados corretamente, cabendo ao responsável demonstrar o nexo causal entre os recursos que lhe foram repassados e os documentos de despesas referentes à execução, tais como notas de empenho, recibos, notas fiscais, extratos bancários, de forma que seja possível confirmar que determinada obra foi executada com os recursos transferidos. 
42.7	Esse entendimento fundamenta-se no dever de prestar contas, previsto no parágrafo único do art. 70 da Constituição Federal, bem como em outros normativos infraconstitucionais, como o Decreto-Lei 200/1967. Nesse sentido é o teor dos Acórdão 2024/2016-TCU-Segunda Câmara, rel. ANA ARRAES; 1.449/2016-TCU-2ª Câmara, rel. ANA ARRAES; 11.236/2015-TCU-2ª Câmara, rel. ANA ARRAES; 11.222/2015-TCU-2ª Câmara, rel. AUGUSTO NARDES; 7.612/2015-TCU-1ª Câmara, rel. WALTON ALENCAR RODRIGUES; 3.356/2019-TCU-1ª Câmara, rel. WALTON ALENCAR RODRIGUES e 3.547/2019-TCU-1ª Câmara, rel. BENJAMIM ZYMLER.
42.8	Desse modo, os documentos constantes do processo comprovam a execução 73,1% do objeto, mas não permitem concluir sobre a correta aplicação dos recursos repassados, devendo por isso ser rejeitadas as alegações de defesa apresentadas e as contas do gestor, sendo este condenado ao valor total do débito.
43.	Com relação à defesa apresentada pelo Sr. José Fernandes de Oliveira Júnior, engenheiro fiscal do contrato segundo ART, preliminarmente, registre-se que as condutas imputadas ao responsável, nexo de causalidade e o resultado ilícito que resultaram na impugnação total das despesas, foram assim descritas no ofício de citação:
b.2.7.1) Conduta: 
b.2.7.1.1) assinatura do ART como fiscal da obra e realização de medições incompatíveis com o andamento da execução;
b.2.7.1.2) participação em fraude à execução do convênio, obstando o estabelecimento de nexo de causalidade entre os recursos repassados e as obras realizadas;
b.2.7.2.) Nexo de causalidade: a omissão ou a atuação técnica deficiente, enquanto engenheiro responsável pela obra, redundou em falhas e deficiências na execução;
b.2.7.3) Resultado Ilícito: malversação de recursos públicos federais.
43.1	O fato alegado pelo defendente do responsável de que o contrato para executar o projeto executivo e fiscalizar a execução da obra foi feito de forma direta e verbal, não tem relevância para apuração da responsabilidade do fiscal do contrato, pois sua atuação resta perfeitamente caracterizada pela assinatura do ART de fiscalização (peça 2, p. 33) e no atesto dos boletins de medição (peça 2, p. 49-52) .
43.2	O argumento de que somente realizou as primeiras medições e que depois deixou de fazê-lo não se sustenta, pois para a obra somente foram emitidos dois boletins de medição, ambos atestados pelo responsável em apreço, tendo atestado no último, de 23/1/2012, a execução física de 100% do objeto conveniado, assim sumariado:
	Medição
	Data
	Valor (R$) 
	Percentual (%) 
	Peça 2, p.

	Primeira
	2/11/2010
	89.831,03
	49,93%
	p. 49

	Segunda
	23/1/2012
	90.079,39
	50,07%
	p. 51-52

	Total
	179.910,42
	100,00%
	
43.3	No 3º Relatório de Visita Técnica, de 12/12/2012 (peça 2, p. 169-179, 293-295 e 440-442) , referente à visita realizada em 22/11/2012, ou seja, 10 meses após o último boletim de medição, consignou-se a realização de 73,10% e fez-se os seguintes registros adicionais:
1-	Do total de 26 melhorias previstas no plano de trabalho, vinte (20) foram localizadas, sendo treze (13) concluídas e sete (07) com itens a serem executados ou não iniciados, conforme planilha de custo (anexo "f") ;
Apesar de a vigência ter sido expirada, no momento desta vistoria a obra encontrava-se sendo executada.
Ao entrevistar os beneficiários contemplados in loco, eles se encontravam satisfeitos com as benfeitorias.
A proponente obteve um atingimento de 73,1 % de execução física equivalente a R$134.906,17 aplicado fisicamente na obra. Deverá ser devolvido ao tesouro os 26,9 % não aplicados.
O convênio foi dado como concluído tendo em vista a apresentação da prestação de contas final e término da vigência; no entanto, foi aprovado tecnicamente apenas 73,1% referente ao total executado na obra.	
43.4	Como a obra estava em andamento em 22/11/2012, quando visita técnica do concedente constatou a execução física de 73,1%, depreende-se que em janeiro daquele ano um percentual menor ainda havia sido executado e assim mesmo o segundo boletim de medição atestou a execução integral da obra. Assim, comprova-se que o responsável atestou medições incompatíveis com o andamento da execução.
43.5	Quanto à "participação em fraude à execução do convênio, obstando o estabelecimento de nexo de causalidade entre os recursos repassados e as obras realizadas", decorre da participação determinante do fiscal de um contrato no controle e acompanhamento da execução de uma obra. Segundo o Roteiro de Auditoria de Obras deste Tribunal:
21. A conduta dolosa ou culposa (negligência) de fiscal da Administração na fiscalização de obra ou acompanhamento de contrato permite sua responsabilização por eventuais danos, bem como sua apenação com as multas dos arts. 57 e 58 da Lei 8.443/1992. 
22. Via de regra, responsabiliza-se o fiscal por débitos originados de falhas na fiscalização, tais como: medição e atesto da execução de serviços não realizados (superfaturamento de quantidade) , executados em desconformidade com as especificações técnicas (superfaturamento de qualidade) , ou executados em quantidades diferentes do que foi contratado, com desequilíbrio econômico-financeiro do contrato (jogo de planilha) ; recebimento indevido de obra/serviço sem o cumprimento de todas as obrigações contratuais. 
23. Por fim, cabe responsabilizar o fiscal do contrato por débitos previdenciários e trabalhistas relativos à execução do contrato, com base no disposto no §2° do art. 67 da Lei 8.666/1993 (a Administração Pública responde solidariamente pelos encargos previdenciários resultantes do contrato) e no Enunciado de Súmula 331/TST: "IV - O inadimplemento das obrigações trabalhistas, por parte do empregador, implica a responsabilidade subsidiária do tomador dos serviços quanto àquelas obrigações, desde que haja participado da relação processual e conste também do título executivo judicial.  V - Os entes integrantes da Administração Pública direta e indireta respondem subsidiariamente, nas mesmas condições do item IV, caso evidenciada a sua conduta culposa no cumprimento das obrigações da Lei n.º 8.666, de 21.06.1993, especialmente na fiscalização do cumprimento das obrigações contratuais e legais da prestadora de serviço como empregadora. A aludida responsabilidade não decorre de mero inadimplemento das obrigações trabalhistas assumidas pela empresa regularmente contratada."  
43.6	Os indícios são consistentes para o não estabelecimento do nexo de causalidade, em primeiro os elencados no item 42.1 desta instrução - não comprovação da aplicação da contrapartida, não encaminhamento de cópias dos despachos de homologação e adjudicação, não aplicação dos recursos recebidos no mercado financeiro e ausência de atesto e identificação do ajuste nas notas fiscais.
43.7	Mais importante ainda para a não comprovação do nexo de causalidade, exsurge a apuração realizada pelo MPF em ações penais, relatada no item 40 desta instrução e referente à outras obras, da condição de empresa de fachada da Servcon, "de modo que a obra era levada a cabo por outros meios (não havia nem subcontratação, apenas o engenheiro ou pessoas do município, ligadas de algum modo ao ramo da construção, assumiam a obra e, aparentemente, a tocavam em condições precárias, com material de má qualidade e fora ou aquém das especificações inicialmente planejadas e aprovadas nos planos de trabalho) " e de sua participação em "esquema criminoso que operava junto a municípios, com a participação de servidores públicos e engenheiros, de modo a dar aparência de validade a contratações para obras públicas".
43.8	Sobre a fiscalização neste contexto:
19. Assim, com fiscalização deficiente e execução aquém dos níveis mínimos de qualidade exigidos, o valor pago pelos cofres públicos sofria um recorte de modo a ser rateado para os operadores do esquema, inclusive os valores de BDI. Como exemplo, cita-se que os proprietários da Servcon angariavam de 2 a 4% (peça 39, p. 25) do valor total contratado como "propina" para dar falsa legitimidade às obras e aos repasses.
43.9	No caso em apreço, vale replicar aqui os indícios consistentes para comprovar a condição de empresa de fachada da Servcon:
Da mesma forma, deve ser sopesada a ausência de recolhimento de ISS quanto à NF 00068 (peça 46) , noticiada pelo atual Secretário Municipal de Finanças do Paraná/RN.
23. Em pesquisa aos sistemas informatizados do Tribunal, constatou-se que no Cadastro Geral de Empregados e Desempregados, do MTE, os empregados elencados foram contratados em 2014 e 2015; na Relação Anual de Informações sociais, consta, todavia, que a empresa entregou RAIS apenas para o exercício de 2014, ainda assim informando apenas um vínculo empregatício.
43.10	Neste contexto e modelo de fraude, não há como excluir o fiscal do contrato do polo passivo de responsabilidade solidária na irregularidade em apreço, tampouco concluir sobre a correta aplicação dos recursos repassados, devendo por isso ser rejeitadas as alegações de defesa apresentadas e as contas do fiscal, sendo este condenado solidariamente ao valor total do débito.
Revelia dos sócios da empresa contratada e do responsável técnico pelas obras
44.	Como relatado nos itens 19, 30 e 31 desta instrução, ainda que devidamente citados, os sócios da empresa Servcon Construções, Comércio e Serviços Ltda. - EPP (Geraldo Marcolino da Silva, Justino Raimundo do Nascimento e Francisco Justino do Nascimento) e o responsável técnico pelas obras, Sr. Jorge Luiz Lopes dos Santos, não apresentaram alegações de defesa.
44.1	Nos processos do TCU, a revelia não leva à presunção de que seriam verdadeiras todas as imputações levantadas contra os responsáveis, diferentemente do que ocorre no processo civil, em que a revelia do réu opera a presunção da verdade dos fatos narrados pelo autor. Dessa forma, a avaliação da responsabilidade da responsável não pode prescindir da prova existente no processo ou para ele carreada. 
44.2	No entanto, os responsáveis não se manifestaram apesar de devidamente citados, não havendo, assim, nenhum argumento que possa vir a ser analisado e posteriormente servir para afastar as irregularidades apontadas, mesmo porque os elementos presentes nos autos, ao invés de favorecê-los, ratificam a irregularidade a eles atribuídas. 
44.3	Em se tratando de processo em que a parte interessada não se manifestou acerca das irregularidades imputadas, não há elementos para que se possa efetivamente aferir e reconhecer a ocorrência de boa-fé na conduta do responsável, podendo este Tribunal, desde logo, proferir o julgamento de mérito pela irregularidade das contas, conforme nos termos dos §§ 2º e 6º do art. 202 do Regimento Interno do TCU. (Acórdão 2064/2011-TCU-Primeira Câmara (relator: Ubiratan Aguiar) , 6.182/2011-TCU-1ª Câmara (relator: Weber de Oliveira) , 4.072/2010-TCU-1ª Câmara (Relator: Valmir Campelo) , 1.189/2009-TCU-1ª Câmara (Relator: Marcos Bemquerer) , 731/2008-TCU-Plenário (Relator: Aroldo Cedraz) .
Razões de Justificativa
45.	As ocorrências e condutas cominadas aos servidores da Funasa/RN foram assim descritas na instrução à peça 61 e nos ofícios de audiências encaminhados:
Ocorrência: expedição irregular de Relatório Complementar de Tomada de Contas Especial, relativamente ao TC/PAC 1878/2008 (Siafi 652063) , celebrado entre o Município do Paraná/RN e a Suest/RN/Funasa, ignorando a tomada de contas especial 25255.006.149/2012-83 e dando ensejo indevidamente à instauração da nova tomada de contas especial 25255.002.881/2015-27;
 (...) 
Responsáveis:
Responsável: Francisco de Assis Silva (Matrícula Siape 0468337) , (CPF XXX.320.804-XX) , Auxiliar de Saneamento da Suest/RN/Funasa (aposentado) ;
Conduta: assinou novos documentos versando sobre tema já tratado na Funasa [Parecer Técnico 311/2013 (peça 58, p. 6-7) ; Relatório de Visita Técnica 3 (peça 58, p. 10-11) ; e Despacho 751/2015/Sacav/Diest/Suest/RN (peça 58, p. 4) ], sem manifesta ordem superior, motivação ou fundamentação, que redundou na proposta indevida de arquivamento do débito, consoante RCTCE;
Responsável: Carlos Augusto Calixto dos Santos (CPF XXX.972.042-XX) , Tomador de Contas Especial da Suest/RN/Funasa;
Conduta: assinou novos documentos versando sobre tema já tratado na Funasa [Despacho 063/2015 (peça 58, p. 14) ; Despacho 073/2015/STCE (peça 20) ; tramitação no SCDWEB (peça 58, p. 21) ; Notificações 001 e 002/2015/TCE/TC (peça 58, p. 23-30) ; Memo 056/2015/TCE/TC, (peça 58, p. 32) ; Relatório Complementar de Toma de Contas Especial - RCTCE (peça 58, p. 33-34) ; e Despacho 090/2015/TCE (peça 58, p. 35 e 38) ], sem manifesta ordem superior, motivação ou fundamentação, que redundou na proposta indevida de arquivamento do débito, consoante RCTCE;
Responsáveis: Fernanda Luzia Azevedo Santos (CPF XXX.958.392-XX) , Agente Administrativo da Suest/RN/Funasa; Arnaldo Vital da Silva (CPF XXX.416.294-XX) , Chefe do Serviço de Convênio da Suest/RN/Funasa; Antonio Barbosa (CPF XXX.131.454-XX) , Superintendente Estadual da Suest/RN/Funasa;
Conduta: assinaram novo documento versando sobre tema já tratado na Funasa [Parecer Financeiro 42/2015 (peça 58, p. 15-17) ], calcado em informação errada (item 7 do Parecer) e sem manifesta ordem superior, motivação ou fundamentação, que redundou na proposta indevida de arquivamento do débito, consoante RCTCE.
Nexo de causalidade: ao expedirem novos documentos sobre tema já tratado pela Suest/RN/Funasa, sem manifesta ordem superior, motivação ou fundamentação, os responsáveis deram ensejo à instauração da nova Tomada de Contas Especial 25255.002.881/2015-27, em desconsideração à Tomada de Contas Especial 25255.006.149/2012-83 anteriormente enviada a este Tribunal, burlando os normativos referentes à matéria e causando a redução indevida do débito a ser cobrado em relação ao TC/PAC 1878/2008 (Siafi 652063) .
46.	As razões de justificativas apresentadas pelos servidores da Funasa podem ser assim sumariadas:
46.1	A Sra. Fernanda Luzia Azevedo Santos, em sua defesa (peça 80) informou:
 (...) que o Relatório complementar de Tomada de Contas Especial é medida adotada pela Funasa, para processos de TCE instauradas, que ainda não foram julgados pelo TCU, quando apresentem fatos novos, relacionados ao processo de TCE, conforme Memorando Circular nº 1 COTEC/AUDIT/FUNASA/odn, de 28.01.15, nos itens 2.3.4 e 2.3.5 (1cópia em anexo) .
46.1.1	 Em seguida, esclarece que não ocorreu instauração de nova tomada de contas, ignorando a já existente (25255.002.881/15-27) , pois, conforme está descrito no item assunto da capa do processo 25255.00.149/2012-83, este novo registro tratava-se de Relatório Complementar da Tomada de Contas Especial.
46.1.2	 Informa, ainda, que a emissão do Parecer Financeiro 42/15 foi motivada pelo despacho 063/15 do tomador de contas especial, "após a emissão de parecer técnico com novo percentual de execução física do objeto do convênio".
46.1.3	 Justifica que errou ao informar o nome da servidora Maria de Fátima Paiva no item 7 do Parecer Financeiro 42/15, pois quem emitiu o último Relatório de Visita Técnica foi o servidor Francisco de Assis Silva, que substituiu aquela servidora designada originariamente, acrescentando que não houve dolo intencional ou má-fé.
46.1.4	 Por último, esclarece "que a mudança de valores do débito ocorreu pelo fato de apresentar nova execução física do objeto em 100%, que após a reanálise culminou com a impugnação abaixo do valor estabelecido para Tomada de Contas Especial.
46.2	O Sr. Arnaldo Vital da Silva, em sua defesa (peça 83) , repisa os mesmos argumentos expendidos pela Sra. Fernanda Luzia Azevedo dos Santos, com pequenos ajustes, revelando-se despicienda novamente relatá-los.
46.3	O Sr. Carlos Augusto Calixto dos Santos, em sua defesa (peça 84) , repete a informação de que o processo 25255.002.881/2015-27 não se tratou de nova tomada de contas especial, para acrescentar:
O Servidor vem tendo o maior zelo em realizar pesquisa por meio da internet google e no site do TCU, pelo nome dos responsáveis pelo dano, CPF, etc, afim de verificar se já existe algum registro de processo ou Acórdão, antes mesmo de solicitar a abertura de um processo de Relatório Complementar de Tomada de Contas, essa pesquisa é complexa e demorada, e pode ocorrer de não encontrar, devido não ter uma outra ferramenta de se obter essas informações, pode ocorrer falha mas não por omissão ou má fé.  
46.3.1	 Também menciona o Memorando Circular 1/COTCE/AUDIT/FUNASA/odn, de 28/1/2015, que trata das medidas administrativas a serem adotadas nas TCEs na Suest, cujos itens 2.3.4 e 2.3.5 teriam sido aplicados na íntegra no desenvolvimento do Relatório Complementar de Tomada de Contas Especial.
46.3.2 Informa que o Relatório Complementar de TCE foi emitido em decorrência do Relatório 3 de Visita Técnica que apontou a execução física de 100% da obra, do Despacho 0751/2015/Divisão de Engenharia de Saúde Pública - SUEST/RN, de 18/8/2015; e do Parecer Financeiro 42/2015, de 20/8/2015, com aprovação com ressalvas dos valores repassados no valor de R$ 174.351,18 e não aprovação de R$ 5.559,24 por conta da não aplicação da contrapartida.
46.3.3	 Com relação à tramitação interna do Relatório Complementar de TCE, esclarecedor a informação a seguir prestada pelo responsável:
O Processo foi encaminhado por meio do Despacho n° 063/2015 ao SECOV (serviços de convênios) , devido ao consultar o sistema de movimentação da FUNASA - SCDWEB- a última localização do mesmo era SFC/CGU/PRES.REP, portando, ainda passível de ser adotada as medidas administrativas cabíveis internas.
46.3.4	 Finalmente, registra que o arquivamento sugerido pelo tomador de contas deu-se em razão do valor do dano, atualizado monetariamente, ser inferior ao limite à época fixado por este Tribunal.
46.4	A defesa do Sr. Antônio Barbosa (peça 86) , preliminarmente, registra a tempestividade da peça apresentada, para depois alegar que o responsável não agiu com culpa, negligência, omissão e/ou dolo, e que ele não tem registro de antecedentes disciplinares.
46.4.1 	Sobre os fatos, registra o cuidado e o zelo empregado pelo servidor Carlos Augusto Calixto dos Santos na condução da tomada de contas especial, para informar que os itens 2.3.4 e 2.3.5 do Memorando Circular 1/COTCE/AUDIT/FUNASA/odn foi devidamente observado.
46.4.2	 Como feito pelos outros servidores, informa que o Relatório Complementar de TCE foi motivado pelo Relatório 3 de Visita Técnica, pelo Despacho 0751/2015/Divisão de Engenharia de Saúde Pública - SUEST/RN, de 18/8/2015, e pelo Parecer Financeiro 42/2015, de 20/8/2015.
46.4.3	 Quanto à tramitação do Relatório Complementar de TCE, emendou:
O Tomador de Contas Especiais, encaminhou através do DESPACHO N° 063/2015, de 19/08/2015 ao Serviço de Convênio da SUEST/RN/FUNASA o Parecer técnico/Relatório 3 da DIVISÃO DE ENGENHARIA no intuito de tomadas de providências, haja vista haver fato novo.
46.4.4	 Assim, a aprovação pelo superintendente estadual tratou-se de mera formalidade, pois "todos atos de exigibilidade foram comprovadamente executados e analisados, no que concerne à exterioridade da veracidade dos documentos apresentados pelas as áreas técnicas envolvidas".
46.4.5	 Defende as ausências do nexo de causalidade, do dano efetivo ao erário, da configuração de ação voluntária de negligência e/ou imprudência ou imperícia em ações e/ou atos dos servidores da Funasa/RN, da prática de conduta ilícita ou benefício próprio; e a ocorrência da conduta ilibada e presteza no atendimento às normas regulamentares pelo responsável em apreço, nas funções e cargos que exerceu na Funasa/RN.
46.4.6	 Por último, solicita o arquivamento desta TCE, ante a ausência de dano ao erário e da má-fé e ante a conclusão das obras previstas, atendendo a etapa útil, revelando a regular aplicação dos recursos federais, porém com a ressalva da ocorrência de "pequenas irregularidades ocorridas durante a gestão do ex-gestor da Prefeitura Municipal do Paraná/RN", como eventual falta de documentos na prestação de contas.
46.5	Na defesa do Sr. Francisco de Assis Silva, que realizou a vistoria técnica, o responsável informa que ocupava o cargo de auxiliar de saneamento, cargo de subordinação, tendo efetuado as vistorias em 19/12/2013 e 19/3/2014, e confeccionado o respectivo relatório em cumprimento à ordem superior, expressas no despacho 2475/2013, de 10/12/2013; e do Memorando 504/2013/SACAV/DIESP/SUEST/RN, de 10/12/2013.
46.5.1	 Fez, ainda, o seguinte relato de despacho assinado pelo responsável:
Anexo III: o despacho de N° 0424/2014 DIESP/SUEST/RN assinado por mim porem proferido pelo chefe da DIESP/SUEST/RN, sugerindo a guarda do processo na DIESP-RN, que por se tratar de TCE, o mesmo deveria aguardar procedimento do Tomador de Contas.  
Análise das razões de justificativas
47.	Sobre a ocorrência objeto das audiências, por oportuno transcreve-se a seguir excertos da análise expendida na instrução à peça 61:
49.	Não está claro, nesses relatórios complementares, de quem foi a iniciativa de, na tarefa hercúlea de rever visitas técnicas e pareceres anteriores - como se estivesse sobrando mão-de-obra para revisar trabalhos anteriores -, redimensionar a execução de obras e/ou de serviços em convênios, rebaixando consideravelmente os débitos antes encontrados e esvaziando de conteúdo as irregularidades antes encontradas.
50. O mencionado documento anexado pela Funasa - Ofício 41/2017/COTCE/AUDIT/Funasa, de 19/1/2017, endereçado ao Titular desta Secex-RN (peça 58, p. 1) , faz alusão a três diferentes processos novos de TCE, autuados naquela Funasa em razão da expedição de três novos Relatórios Complementares de TCE, sendo que, para exame desta TCE, constaram apenas anexados os documentos atinentes ao Convênio com o Município do Paraná/RN (peça 58, p. 2-41) .
51. Este procedimento da Funasa - reputável como indevido - de abertura de novo processo de TCE, após o envio anterior de outra versando sobre o mesmo assunto, já encaminhada antes ao TCU, que tumultua os processos em andamento e causam enorme prejuízo aos cofres públicos em função do dispêndio de esforços e retrabalho, esforços estes que poderiam terminar por serem desprezados quando da inserção desses relatórios complementares, como dito, abordaram o caso em exame e também os seguintes casos, já apreciados pelo TCU e mencionados no Ofício 41/2017/COTCE/AUDIT/Funasa, de 19/1/2017, endereçado ao Titular desta Secex-RN (peça 58, p. 1) :
 (...) 
57. Verifica-se, inclusive, no processo mencionado retro (TC Processo 018.379/2015-0) , que, na documentação referente ao convênio com o Paraná/RN, objeto desta TCE (Processo 014.192/2015-2) , o então Superintendente Estadual, Sr. Antonio Barbosa, percebendo que já havia sido constituído processo de TCE, denominou a nova abertura de TCE (pois já havia a TCE/Funasa 25255.006.149/2012-83, tratando do assunto) de "ato indevido", e o devolveu ao Tomador de Contas na mesma data em que dele tomou conhecimento (17/4/2015) .
58. Entretanto, verifica-se, a título de destaque, que, contraditoriamente, aquele então superintendente Sr. Antonio Barbosa chamou o ato de nova TCE de indevido, mesmo tendo sido signatário do Parecer Financeiro que deu azo ao RC/TCE que viria a desembocar nessa nova TCE (peça 51, p. 4 e 15 do TC Processo 018.379/2015-0) .
62. Focando-se nas partes em destaque do pronunciamento do Parquet, tem-se que, também no presente caso, além da inexistência de menção a processo e pedido de juntada, sequer foi anexada a esse ofício, prestação de contas apresentada pelo gestor, indispensável para se aferir a existência de nexo de causalidade entre os recursos federais e as despesas.
63. Em exercício de dar vazão ao princípio da verdade material, eis que, verificando o conteúdo da documentação acostada aos presentes autos, extrai-se que a decisão de se realizar nova visita técnica baseou-se na presença de pedreiros no local da obra (peça 58, p. 4, item 3) .
 Relembre-se que o ajuste vigeu no período de 31/12/2008 a 24/5/2012, e previa a apresentação da prestação de contas até 23/7/2012, conforme Cláusulas Terceira e Sétima do TC/PAC, considerando as sucessivas prorrogações, culminando, quanto ao prazo final, com a do 7º Termo de Ofício (peça 1, p. 355-357 e demais termos aditivos resumidos à peça 2, p. 155-157) .
 Ora, verifica-se que o envio desses Relatório Complementares de TCE é procedimento absolutamente irregular, que não encontra amparo legal, e, por esta razão, não merecem acolhida.
 De fato, o envio direto destes RC/TCE ao TCU burla toda a legislação que prevê que as TCEs devem ser encaminhadas (art. 9º da LO/TCU c/c art. 10 da IN-TCU 71/2012) :
I - relatório de gestão¿
II - relatório do tomador de contas, quando couber¿
III - relatório e certificado de auditoria, com o parecer do dirigente do órgão de controle interno, que consignará qualquer irregularidade ou ilegalidade constatada, indicando as medidas adotadas para corrigir as faltas encontradas¿
IV - pronunciamento do Ministro de Estado supervisor da área ou da autoridade de nível hierárquico equivalente, na forma do art. 52 desta Lei.
Verifica-se que nenhuma dessas instâncias III e IV, fora da Funasa (que já haviam se pronunciado, consoante peça 2, p. 504-510) foi acionada para reexaminar os documentos enviados pela Funasa, razão suficiente para devolução da documentação complementar àquela instituição.
Em 18/6/2015, foi feito, nesta Secex-RN, o exame preliminar que verificou a completude dos documentos antes enviados (peça 3) , onde se constatou o atendimento ao art. 10 da IN-TCU 71/2012, muito embora tal envio tenha sido intempestivo, eis que a instauração da TCE, na Funasa, se deu em 7/8/2012 (peça 1, p. 3) , e o Ofício 1663/AECI/GM/MS (peça 1, p. 1) encaminhando os autos a este Tribunal data de 10/6/2015; assim, comprova-se a intempestividade do envio, à luz do antigo art. 11 da IN-TCU 71/2012 (o prazo máximo para envio ao TCU, in casu, seria até 30/6/2013) .
69.	Ainda, a mesma IN-TCU 71/2012 prevê possibilidade de pedido de prorrogação de prazo para envio da TCE (art. 11, § 3º) , situação não aventada pela Funasa, eis que enviou o processo ao TCU, conforme visto, em junho/2015.
70.	Mesmo observando a letra anterior do art. 11 da IN-TCU 71/2012, a intempestividade do envio remanesce, a saber:
Art. 11. A tomada de contas especial deve ser encaminhada ao Tribunal de Contas da União em até cento e oitenta dias a contar do término do exercício financeiro em que foi instaurada.
71.	Verifica-se, ainda, que o caso em comento não se reveste da previsão de ingresso de "documentos novos" a que alude o art. 160 do RI/TCU; o que está claramente consignado é que tal Relatório Complementar de TCE, em todos os casos vistos retro, se baseou em visitas técnicas, pareceres e posicionamentos expendidos intempestivamente, no que tange aos prazos previstos na IN-TCU 71/2012, e fora do escopo de envio de uma TCE; estranha-se, até, que tenham sido realizadas visitas técnicas muito tempo após o término de vigência dos convênios.
72.	Em outras palavras: a tese aqui defendida é que não se trata de "documento novo", senão a substituição escancarada de documento anteriormente produzido (Relatório de TCE) , por outro da mesma natureza, acrescido da expressão "complementar", que apenas adultera seu conteúdo; a expressão em destaque é cabida no sentido de que seu envio burlou toda a dinâmica prevista para a tramitação das peças que devem compor uma TCE, portanto, não lhe cabe outra denominação que não a ora emprestada.
73.	De fato, a tomada de contas especial é tipo de processo específico, medida de exceção prevista no art. 8º da Lei 8.443/1992 (LO/TCU) , que guarda uma composição de peças prevista tanto no art. 9º da LO/TCU quanto em normativo próprio para que tenha sua autuação válida e regular; a IN-TCU 71/2012, com as alterações concebidas na IN-TCU 76/2016, regulamenta a forma e composição dessa apresentação, como já dito, e nela não está prevista a remessa, a posteriori, de documento intitulado "Relatório Complementar de Tomada de Contas Especial"; afrontou-se, ainda, o previsto na IN-STN 1/1997, art. 31, que fixa normas de atuação do controle interno e prazo de obediência.
74.	A título de ilustração, a nova regulamentação já versando sobre tramitação de futuro e-TCE (sistema de TCE em meio eletrônico) , consubstanciada na Decisão Normativa DN-TCU 155/2016, corrobora, em seu art. 7º, §1º, justamente a hipótese ora aventada, contemplando a situação de que correções/complementações devem ser submetidas à autoridade administrativa, com vistas a emissão dos documentos elencados retro, atinentes à CGU e à pasta ministerial respectiva.
75.	Em uma hipótese excepcional de ser o caso de a Administração Pública ter de rever, de ofício, seus atos, entende-se que o caso seria, motivadamente, requerer ao TCU que restituísse a tomada de contas especial original, para refazimento - e não agregar um novo RCTCE, restituindo-se todas as etapas e documentos previstos no arts. 8º e 9º da LO/TCU.
76.	No caso em comento, por exemplo, aduz-se que a última visita técnica foi realizada em 19/3/2014 (peça 58, p. 10-11) , sendo que o convênio já havia terminado em 24/5/2012, quase dois anos depois.
77.	A realização de nova visita técnica e as emissões de pareceres e relatórios que se lhe seguiram, quando já autuado, constituído e encaminhado o processo de TCE 25255.006.149/2012-83, constitui erro in procedendo que merece a devida reprimenda.
78.	Causa espécie, também, a falta de comunicação interna na Funasa/Suest/RN, pois se ainda estava sendo feita visita técnica em março/2014, como é que ela não foi considerada pela documentação enviada antes ao TCU, se mesmo em outubro/2014 o processo (vide peça 2, p. 498) ainda se encontrava na própria Funasa?
79.	A estranheza da modificação de posicionamento não é exclusiva desta instância de controle externo; troca de e-mails internos da Funasa e seu Procurador Federal (peça 58, p. 12-) relata que, na ação civil pública de improbidade administrativa (JF/RN, processo nº XXX.000016-XX.2013.4.05.8404) , também houve o mesmo questionamento.
80.	Dado que o presente momento processual demandará provável apreciação colegiada (por envolver desconsideração de personalidade jurídica) , entende-se pertinente propor, desde já (ou no mérito, se o Relator assim preferir) :
a)	indeferir a juntada da documentação enviada ao TCU (peça 58) , sob a denominação conjunta de "Relatório Complementar de Tomada de Contas Especial", devolvendo-a à Superintendência Estadual da Fundação Nacional de Saúde no Rio Grande do Norte (Suest-RN/Funasa) , por falta de amparo legal e por descumprir a IN-TCU 71/2012, arts. 10 a 14;
b)	dar ciência à Fundação Nacional de Saúde (Funasa) de que o envio extemporâneo de Relatório Complementar de Tomada de Contas Especial, após o encaminhamento de TCE ao TCU, não possui amparo legal, uma vez que afronta o disposto na IN-TCU 71/2012, arts. 10 a 14.
81. Compulsando-se a peça 58 em exame, verifica-se o seguinte conteúdo, analisado e com indicação das condutas que ensejam audiência (ordem cronológica) :
	Documento
	Data
	Local.
Peça 58
Pág:
	Signatário
	Análise
	Conduta
enseja
audiência?

	Relatório Visita Técnica
	12/12/2012
	8-9
	Maria de Fátima Paiva
	Já constava na TCE original (peça 1, p. 313-315) 
	Não

	Memo 517/2013 Diesp
	27/12/2013
	5
	Manuelito Wanderlei Câmara de Sena - Chefe da Diesp
	Mero encaminhamento
	Não

	Parecer Técnico 311/2013
	27/12/2013
	6-7
	Francisco de Assis Silva, Auxiliar de saneamento
	Análise conclusiva do andamento das obras 
	Sim

	Relatório Visita Técnica
	19/3/2014
	10-11
	Francisco de Assis Silva, Auxiliar de saneamento
	Emite parecer técnico de que todas pendências notificadas foram sanadas e todas as reformas foram concluídas, recomendando aprovação das obras em totalidade (100%) 
	Sim

	Memo 203/2015/Diesp
	18/8/2015
	3
	Manuelito Wanderlei Câmara de Sena - Chefe da Diesp
	Mero encaminhamento
	Não

	Despacho 0751/2015-Sacav/Diest/Suest/RN
	18/1/2015
	4
	Francisco de Assis Silva, Auxiliar de saneamento
	Recomenda a aprovação total da execução física do convênio
	Sim

	E-mail
	14/7/2015
	12
	Heitor Araripe de Sousa Neto, Procurador Federal/AGU/Funasa
	Aborda incidentalmente a questão da mudança de posição da Funasa, em ação civil pública de improbidade administrativa
	Não

	E-mail
	15/7/2015
	13
	Carlos Augusto Calixto dos Santos, tomador de contas especial
	Esclarece que desconhece a mudança de posicionamento
	Não

	Despacho 063/2015
	19/8/2015
	14
	Carlos Augusto Calixto dos Santos, tomador de contas especial
	Solicita devolução do processo novo de TCE ao tomador de contas, para emissão de relatório complementar de TCE
	Sim

	Parecer Financeiro 42/2015
	20/8/2015
	15-17
	Fernanda Luzia Azevedo Santos, Agente Administrativo; Arnaldo Vital da Silva, Chefe do Serviço de Convênio; e Antonio Barbosa, Superintendente Estadual
	Sugere aprovação total de recursos, menos proporciona-lidade da contrapartida municipal; cita erroneamente, no item 7, que o relatório de visita técnica da servidora Maria de Fátima Paiva foi pela execução de 100%, o que é inverídico (peça 58, p. 8-9) , pois quem o fez foi o relatório visita técnica de Francisco de Assis Silva (peça 58, p. 10-11) .
	Sim

	Solicitação Siafi
	21/8/2015
	18
	Fernanda Luzia Azevedo Santos, Agente Administrativo
	Solicita ajustes no Siafi, à luz do novo parecer financeiro
	Não

	Despacho 256/2015/Suest/RN
	21/8/2015
	19
	Arnaldo Vital da Silva, Chefe do Serviço de Convênios
	Mero encaminhamento
	Não

	Despacho 073/2015/STCE
	24/8/2015
	20
	Carlos Augusto Calixto dos Santos, tomador de contas especial
	Solicita abertura de nova TCE
	Sim

	Despacho manual
	24/8/2015
	20
	Jesua Batista Braga
	Mero encaminhamento
	Não

	Extrato andamento Sistema Tramitação SCDWEB/Funasa
	26/8/2015
	21
	Carlos Augusto Calixto dos Santos, tomador de contas especial
	Comprova a existência de TCE anterior e esclarece ao usuário: "Você não pode dar movimento a este documento".
	Sim

	Ficha Qualificação Responsável
	s/d
	22
	s/identificação
	Mero encaminhamento
	Não

	Notificação 001/2015/TCE/TC
	26/8/2015
	23-24
	Carlos Augusto Calixto dos Santos, tomador de contas especial
	Notifica o responsável a ressarcir o novo valor inferior, anexando GRU
	Sim

	Notificação 002/2015/TCE/TC
	26/8/2015
	25-30
	Carlos Augusto Calixto dos Santos, tomador de contas especial
	Notifica o responsável a ressarcir o novo valor inferior, anexando demonstrativo de débito e GRU
	Sim

	Solicitação Siafi
	15/9/2015
	31
	Fernanda Luzia Azevedo Santos, Agente Administrativo
	Solicita ajustes no Siafi, à luz do novo parecer financeiro
	Não

	Memo 056/2015/TCE/TC
	15/9/2015
	32
	Carlos Augusto Calixto dos Santos, tomador de contas especial
	Solicita inscrição Siafi Nota de Lançamento
	Sim

	Relatório Complementar de Tomada de Contas Especial
	16/9/2015
	33-34
	Carlos Augusto Calixto dos Santos, tomador de contas especial
	Acatando os pareceres precedentes, sugere o arquivamento da TCE devido ao valor inferior ao limite
	Sim

	Despacho 090/2015/TCE
	16/9/2015
	35 e 38
	Carlos Augusto Calixto dos Santos, tomador de contas especial
	Encaminha o RCTCE ao superintendente (enumera peças constantes da TCE, mas que não foram enviadas ao TCU) 
	Sim

	Despacho
	16/9/2015
	36 e 39
	Antonio Barbosa, Superintendente
	Aprovação e comando de retorno ao tomador inconclusivos, por estar em folha avulsa
	Não

	Despacho
	16/9/2015
	37 e 40
	Carlos Augusto Calixto dos Santos, tomador de contas especial
	Conclusão pelo arquivamento de TCE em folha avulsa, inconclusivo.
	Não

	Guia de envio 9070/2015 - Sistema SCDWeb/Funasa
	22/9/2015
	41
	Roberto de Lima Magalhães Junior; e Damiana
	Mero encaminhamento
	Não

	Ofício 41/2017/COTCE
	19/1/2017
	1
	Orlando Dias Nóbrega
Coordenador do COTCE
	Mero encaminhamento
	Não

82. Registra-se que, dos servidores que serão ouvidos em audiência, apenas o servidor Francisco de Assis Silva não foi identificado como tendo atuado na TCE anterior.
48.	O Memorando Circular 1 COTCE/AUDIT/FUNASA/odn, de 28/1/2015 (peça 80, p. 3-6) , agora citado pelos servidores da Funasa/RN, era de autoria do Auditor-Chefe da Funasa, foi endereçado aos superintendentes estaduais, aos chefes dos serviços de convênios e servidores correspondentes em assuntos de TCE, e tinha como assunto a "Prestação de contas intempestiva de convênios e instrumentos congêneres objetos de Tomada de Contas Especiais".
48.1	Neste sentido, considerando o aumento significativo de casos de apresentação intempestiva de prestações de contas de convênios e instrumentos congêneres, o objetivo do citado Memorando era o de dar celeridade no desenvolvimento e envio das respectivas TCEs e assim cumprir os prazos estabelecidos na Norma de Execução 02, aprovada pela Portaria CGU 807/2013 e Memorando-Circular 7/2013/COTCE/AUDIT/PRESI.
49.	No caso em apreço, além dos documentos já elencados no item 47 desta instrução, agora os responsáveis apresentaram a seguinte documentação complementar para justificar a elaboração do Relatório Complementar de TCE:
a)  Despacho ilegível (peça 129, p. 3) , mas que o Sr. Francisco de Assis Silva informou ser o de nº 2475/2013, de 10/12/2013, subscrito pelo chefe do Diesp, Manuelito Wanderley Câmara de Sena, que ordenou a realização com urgência de vistoria referente às obras do TC/PAC 1878/2008, no município de Paraná/RN;
b) Memorando 504/2013/Sacav/Diesp, de 10/12/2013, requisitando transporte para que o Sr. Francisco de Assis Silva fizesse a vistoria em comento (peça 129, p. 4) , subscrito por Manuelito Wanderley Câmara de Sena;
c) Despacho 0424/2014, de 3/4/2014 (peça 129, p. 5) , no qual o Sr. Francisco de Assis Silva encaminha o relatório de visita técnica anteriormente citado para a Divisão de Engenharia de Saúde Pública (Diesp) , sugerindo que lá ficasse até procedimento do Tomador de Contas;
d) a TCE, no âmbito do tomador de contas, teve início em 18/4/2013 (peça 2, p. 273) , o Relatório de TCE foi emitido em 26/12/2013 (peça 2, p. 454-460) , considerando a execução de 73,1% do objeto atestada em 12/12/2012, e a TCE foi encaminhada pela Auditoria Interna da Funasa para a CGU em 27/10/2014 (peça 2, p. 488) , sem fazer menção em nenhum momento ao Relatório de Visita Técnica de 19/3/2014;
50.	Da cronologia dos itens 47 e do anterior, exsurgem algumas lacunas e questionamentos, parcialmente levantados e analisados na instrução à peça 61, a saber:
a) o que motivou o chefe do Diesp, Sr. Manuelito Wanderley Câmara de Sena, a ordenar a realização urgente de vistoria in loco das obras do convênio em apreço em 10/12/2013, mais de 18 meses após o término de vigência do convênio e após o Parecer Financeiro final acerca do ajuste pela impugnação total dos recursos (5/12/2013) , mesmo sem constar dos atos notícias de qualquer fato novo ou ao menos solicitação ou complementação da prestação de contas pelo convenente?
b)  qual a razão de o Parecer Técnico 311/2013, de 27/12/2013, relatando a vistoria realizada em 10/12/2013, no qual registra que a empresa responsável estaria concluindo as pendências existentes na obra, não ter sido encaminhado ao tomador de contas especial, que tinha emitido o Relatório de TCE em 26/12/2013? 
c) não consta dos autos a ordem e a motivação para realização da visita técnica de 19/3/2014, atestando a realização de 100% do objeto ajustado, subscrita pelo Sr. Francisco de Assis Silva; e qual a razão para ele não ter sido encaminhado para a Auditoria Interna da Funasa, que estava com o processo de TCE, uma vez que somente em 27/10/2014 esta TCE foi encaminhada para a CGU?
d) porque somente em agosto de 2015 foi autuado o processo administrativo (25255.006.149/2012-83) , emitido o Parecer Financeiro 42/2015 e notificado o gestor a ressarcir o novo e inferior valor impugnado, que ensejaram o Relatório Complementar de TCE em 16/9/2015? 
e) porque a demora em encaminhar o Relatório Complementar de TCE a este Tribunal, o que veio a ocorrer somente em 10/1/2017?
51.	Como defendido pelos responsáveis, de fato o Relatório Complementar de TCE é um instrumento rotineiro para o tomador de contas, mas somente quando há fato, documento ou entendimento novo que o justifique.
51.1	No caso em apreço, ao que tudo indica os fatos que justificariam o Relatório Complementar de TCE seriam as visitas técnicas realizadas em dezembro de 2014 e março de 2015. Ainda que o Sr.  Francisco de Assis Silva tenha agora apresentado um despacho que supostamente teria ordenado a realização da primeira vistoria, o documento é ilegível, bem como não apresentou a ordem superior para realizar a segunda vistoria. Não restou justificado, também, o fato de o responsável não ter encaminhado o Parecer Técnico 311/2013, de 27/12/2013, ao tomador de contas especial, que tinha emitido o Relatório de TCE em 26/12/2013; e também não ter enviado o Relatório de Visita Técnica de 19/3/2014, atestando a realização de 100% do objeto ajustado, para a Auditoria Interna da Funasa, que estava com o processo de TCE, uma vez que somente em 27/10/2014 esta TCE foi encaminhada para a CGU. 
51.2	Assim, não restou justificada a motivação da realização das vistorias, pois mesmo que seja autêntico o despacho ordenando a primeira vistoria, não consta a motivação deste ato administrativo nos autos, tais como solicitação do convenente e/ou apresentação de prestação de contas complementar intempestiva; nem tampouco restou justificado o fato de os relatórios das vistorias não terem sido encaminhadas para juntada ao processo de TCE em trâmite na Funasa.	
51.3	As razões de justificativa não merecem acolhimento.
52.	O Sr. Carlos Augusto Calixto dos Santos, tomador de contas especial da Funasa, também não justificou a contento o fato de ter assinado novos documentos versando sobre tema já tratado na Funasa [Despacho 063/2015 (peça 58, p. 14) ; Despacho 073/2015/STCE (peça 20) ; tramitação no SCDWEB (peça 58, p. 21) ; Notificações 001 e 002/2015/TCE/TC (peça 58, p. 23-30) ; Memo 056/2015/TCE/TC, (peça 58, p. 32) ; Relatório Complementar de Toma de Contas Especial - RCTCE (peça 58, p. 33-34) ; e Despacho 090/2015/TCE (peça 58, p. 35 e 38) ], sem manifesta ordem superior, motivação ou fundamentação, que redundou na proposta indevida de arquivamento do débito, consoante RCTCE.
52.1	Registre-se que o responsável, ao responder a questionamento por e-mail feito em 14/7/2015 por Procurador da Funasa, informou também por e-mail em 15/7/2015 que desconhecia a mudança de posicionamento quanto ao percentual de execução, ou seja, não tinha conhecimento dos relatórios das vistorias realizadas em dezembro de 2013 e março de 2014.
52.2	Ademais, ao consultar e verificar, em 26/8/2015, que já havia um processo de TCE referente ao ajuste em apreço (peça 58, p. 21) , então na Auditoria Interna da Funasa, a providência esperada e correta seria solicitar a devolução da TCE, para inserir possível Relatório Complementar de TCE. Não foi essa a medida adotada, resolvendo-se abrir um novo processo, que a instrução à peça 61 entendeu ser uma nova TCE, mas que os responsáveis alegam, à luz do Memorando Circular 1 COTCE/AUDIT/FUNASA/odn, tratar-se apenas de Relatório Complementar de TCE. 
52.3	Independente da denominação, o procedimento de abrir um novo processo, desconectado do processo de TCE que ainda estava na Funasa, atentou contra a transparência no procedimento de análise da execução do ajuste e tinha o potencial de tumultuar o processo em andamento e causar enorme prejuízo aos cofres públicos em função do dispêndio de esforços e retrabalho, no âmbito da Funasa, da CGU e deste Tribunal, esforços estes que poderiam terminar por serem desprezados quando da inserção desse relatório complementar futuramente. Por este motivo, o Ministro Relator indeferiu a juntada da documentação referente ao Relatório Complementar de TCE. 
52.4	As razões de justificativas não merece acolhimento.
53.	A participação de Fernanda Luzia Azevedo Santos limitou-se a emitir o Parecer Financeiro 42/2015, e de Arnaldo Vital da Silva a concordar com este Parecer, em 20/8/2015.
53.1	É razoável acolher as justificativas de que o registro da servidora Maria de Fátima Paiva como a realizadora da visita técnica em março de 2014 tratou-se de erro, pois os documentos apresentados (Parecer Técnico 311/2013, Relatório de Visita Técnica de 19/3/2014 e Despacho 0751/2015-Sacav/Diest/Suest/RN) são consonantes ao apontarem o Sr. Francisco de Assis Silva como o autor da vistoria técnica.
53.2	Entretanto, os procedimentos adotados não estão em consonância com o Memorando Circular 1 COTCE/AUDIT/FUNASA/odn, expedido naquele ano de 2015, como defende os responsáveis, pois a orientação quanto aos procedimentos em TCEs era dirigida às prestações de contas intempestivas de convênios e instrumentos congêneres, situação na qual não se enquadra a realização de vistorias intempestivas sem manifesta motivação, bem como o subsequente Parecer Financeiro, ainda mais quando desconectadas do processo original de TCE.
53.3	Ainda que a participação destes servidores tenha sido pontual, registre-se que eles também participaram no processo de TCE - a Sra. Fernanda Luzia Azevedo Santos, por meio do Parecer Financeiro 01/2013, de 4/1/2013 (peça 2, p. 281-285) , pela não aprovação da prestação de contas; e o Sr. Arnaldo Vital da Silva, por meio da concordância, em 29/7/2013, com o Parecer Financeiro 66/2013, de 29/7/2013 (peça 2, p. 403-407) , igualmente pela não aprovação da prestação de contas. Portanto, ambos os responsáveis tinham conhecimento e participaram ativamente do processo de TCE. 
53.4	Não merece acolhimento as razões de justificativas apresentadas.
54.	O Sr. Antônio Barbosa, superintendente estadual à época, participou ativamente ao aprovar o Parecer Financeiro 42/2015, em 20/8/2015 (peça 58, p. 17) , e ao aprovar o Relatório Complementar de TCE em 16/9/2015 (peça 58, p. 39) . 
54.1	No processo de TCE, designou servidores para dar continuidade ao processo, em 6/5/2013 (peça 2, p. 411) e em 27/11/2013 (peça 2, p. 417) , e aprovou o Relatório de TCE em 26/12/2013 (peça 2, p. 464) . Portanto, o responsável era o dirigente máximo da regional da Funasa, tinha conhecimento e participou ativamente do processo de TCE.
54.2	Presentes estão também as culpas in eligendo e in vigilando, inerentes ao cargo de autoridade máxima na Funasa/RN, pois ele é um garantidor da fiscalização e gerenciamento do bom e regular emprego dos valores transferidos pela Funasa, motivando o seu dever de bem nomear seus auxiliares e de supervisionar suas atividades de modo adequado. A falta de fiscalização por parte do gestor quanto aos atos praticados pelos subordinados (culpa in vigilando) , o conhecimento do ato irregular praticado ou a má escolha do agente delegado (culpa in eligendo) conduzem à responsabilização da autoridade.
54.3	Portanto, não merece acolhimento as razões de justificativas apresentadas.
Da ausência de má-fé
55.	Em se tratando de processo em que a parte interessada não se manifestou acerca das irregularidades imputadas, com relação aos sócios da empresa contratada e ao responsável técnico pelas obras (item 44 desta instrução) , não há elementos para que se possa efetivamente aferir e reconhecer a ocorrência de boa-fé na conduta do responsável, podendo este Tribunal, desde logo, proferir o julgamento de mérito pela irregularidade das contas, conforme nos termos dos §§ 2º e 6º do art. 202 do Regimento Interno do TCU. (Acórdão 2064/2011-TCU-Primeira Câmara (relator: Ubiratan Aguiar) , 6.182/2011-TCU-1ª Câmara (relator: Weber de Oliveira) , 4.072/2010-TCU-1ª Câmara (Relator: Valmir Campelo) , 1.189/2009-TCU-1ª Câmara (Relator: Marcos Bemquerer) , 731/2008-TCU-Plenário (Relator: Aroldo Cedraz) .
56.	Com relação à alegação de ausência de má-fé pelos responsáveis, a jurisprudência deste Tribunal sedimentou entendimento de que quando se trata de processos atinentes ao exercício do controle financeiro da Administração Pública, tais como o que ora se examina, a boa-fé não pode ser presumida, devendo ser demonstrada e comprovada a partir dos elementos que integram os autos.
56.1	Tal interpretação decorre da compreensão de que, relativamente à fiscalização dos gastos públicos, privilegia-se a inversão do ônus da prova, pois cabe ao gestor comprovar a boa aplicação dos dinheiros e valores públicos sob sua responsabilidade.
56.2	Nesse contexto, e após exame de toda a documentação carreada aos autos, não há como se vislumbrar a boa-fé na conduta dos responsáveis, já que não foram constatados atos ou fatos atenuantes os quais pudessem apontar para atitude zelosa e diligente do responsável na gestão da coisa pública. Com efeito, também não alcançou ele o intento de comprovar a aplicação dos recursos que lhe foram confiados, restringindo-se a apresentar alegações incapazes de elidir a irregularidade cometida.
56.3	Sobre o assunto, o art. 202, § 6º, do Regimento Interno/TCU, estabelece que, não restando configurada de forma objetiva a boa-fé dos responsáveis, o Tribunal proferirá, desde logo, o julgamento definitivo de mérito pela irregularidade das contas.
56.4	São nesse sentido os Acórdão 10995/2015-TCU-Segunda Câmara, rel.  MARCOS BEMQUERER; 7.473/2015-TCU-1ª Câmara, rel. BENJAMIN ZYMLER; 9376/2015-TCU-2ª Câmara, rel. VITAL DO RÊGO; 8.928/2015-TCU-2ª Câmara, rel. MARCOS BEMQUERER; 1895/2014-TCU - 2ª Câmara, rel. ANA ARRAES; 1.455/2018-TCU-Plenário, rel. BENJAMIN ZYMLER; 14.913/2018-TCU-1ª Câmara, rel. BENJAMIM ZYMLER; 2.741/2018-TCU-Plenário, rel. WALTON ALENCAR RODRIGUES, entre outros.
Da prescrição da pretensão punitiva
57.	Vale ressaltar que a pretensão punitiva do TCU, conforme Acórdão 1441/2016-TCU-Plenário, Relator: Benjamin Zymler, que uniformizou a jurisprudência acerca dessa questão, subordina-se ao prazo geral de prescrição indicado no art. 205 do Código Civil, que é de dez anos, contado da data de ocorrência da irregularidade sancionada, nos termos do art. 189 do Código Civil, sendo este prazo interrompido pelo ato que ordenar a citação, a audiência ou a oitiva do responsável.
57.1	No caso em exame, não ocorreu a prescrição, uma vez que a primeira liberação de recursos e a primeira medição e respectivos pagamentos ocorreram em 2010 e o ato de ordenação das citações ocorreu em 25/9/2017 (peça 63) .
57.2	Com relação às audiências dos servidores da Funasa/RN, também não ocorreu a prescrição, uma vez que os atos administrativos praticados ocorreram a partir de 2013 e o ato de ordenação das audiências ocorreu em 25/9/2017 (peça 63) .
CONCLUSÃO
58.	Tendo como base as informações apresentadas no histórico e a análise empreendida no exame técnico da presente instrução, restou comprovada a inexecução parcial de 26,9% do objeto ajustado, bem como a impugnação total das despesas realizadas em face da não comprovação da boa e regular aplicação dos recursos recebidos, exteriorizada principalmente na fraude que obstou o estabelecimento de nexo de causalidade entre os recursos repassados e as obras realizadas. Também restaram definidas as responsabilidades solidárias do Sr. Geraldo Alexandre Maia, ex-prefeito municipal de Paraná/RN; do Sr. José Fernandes de Oliveira Júnior, fiscal do contrato; Jorge Luiz Lopes dos Santos, responsável técnico pelas obras; e da empresa Servcon Construções e Serviços Ltda. e dos respectivos sócios - Justino Raimundo do Nascimento, Geraldo Marcolino da Silva e Francisco Justino do Nascimento; e a imputação do respectivo débito.
59.	Instados a se manifestarem, a empresa Servcon Construções Ltda. e respectivos sócios, e o Sr. Jorge Luiz Lopes dos Santos optaram pelo silêncio, configurando a revelia, nos termos do § 3º, do art. 12, da Lei 8.443/1992; as alegações de defesa apresentadas pelo Srs. Geraldo Alexandre Maia e José Fernandes de Oliveira Júnior foram rejeitadas.
60.	Vale ressaltar que a jurisprudência pacífica nesta Corte é no sentido da imprescritibilidade das ações de ressarcimento ao erário (Súmula TCU 282) . Dessa forma, identificado dano ao erário, devese instaurar e julgar o processo de tomada de contas especial para responsabilizar seus agentes causadores, respeitando o direito ao contraditório e à ampla defesa, independentemente de quando ocorreram os atos impugnados.
61.	Instados a se manifestarem os servidores da Funasa/RN, as razões de justificativas apresentadas por Antônio Barbosa, Arnaldo Vital da Silva, Fernanda Luzia Azevedo Santos, Carlos Augusto Calixto dos Santos e Francisco Assis Silva foram rejeitadas.
62.	Verifica-se também que não houve a prescrição da pretensão punitiva, conforme análise já realizada.
63.	Tendo em vista que não constam dos autos elementos que permitam reconhecer a boa-fé dos responsáveis citados, sugere-se que as suas contas sejam julgadas irregulares, nos termos do art. 202, § 6º, do Regimento Interno do TCU, com a imputação do débito atualizado monetariamente e acrescido de juros de mora, nos termos do art. 202, §1º do Regimento Interno do TCU, descontado o valor eventualmente recolhido, e a cominação da multa do art. 57 da Lei 8.443/1992; bem como, caracterizadas as gravidades de suas condutas, pela aplicação aos responsáveis das sanções previstas nos arts. 46 e 60 da Lei 8.443/1992.
64.	Tendo em vista que não constam dos autos elementos que permitam reconhecer a boa-fé dos responsáveis ouvidos em audiência, sugere-se a cominação da multa do art. 58 da Lei 8.443/1992.
65.	Por fim, como não houve elementos que modificaram o entendimento acerca das irregularidades em apuração, a matriz de responsabilização presente na peça 61 permanece a mesma, conforme Anexo I a esta instrução.
PROPOSTA DE ENCAMINHAMENTO
66.	Diante do exposto, submetemos os autos à consideração superior, propondo ao Tribunal:
a) considerar revéis Jorge Luiz Lopes dos Santos (CPF XXX.883.134-XX) , responsável técnico pelas obras; Servcon Construções e Serviços Ltda. (CNPJ 10.997.953/0001-20) , empresa contratada para executar o objeto ajustado, e os respectivos sócios Justino Raimundo do Nascimento (CPF XXX.851.554-XX) , Geraldo Marcolino da Silva (CPF XXX.518.504-XX) e Francisco Justino do Nascimento (CPF XXX.889.914-XX) ;
b) rejeitar as razões de justificativas de Francisco de Assis Silva (CPF XXX.320.804-XX) , Carlos Augusto Calixto dos Santos (CPF XXX.972.042-XX) , Fernanda Luzia Azevedo Santos (CPF XXX.958.392-XX) , Arnaldo Vital da Silva (CPF XXX.416.294-XX) e Antônio Barbosa (CPF XXX.131.454-XX) ;
c) rejeitar as alegações de defesa de Geraldo Alexandre Maia (CPF XXX.049.774-XX) , ex-prefeito municipal de Paraná/RN e José Fernandes de Oliveira Júnior (CPF XXX.329.104-XX) , fiscal do contrato à época;
d) julgar irregulares, nos termos dos arts. 1º, inciso I, 16, inciso III, alíneas "b" e "d", § 2º, da Lei 8.443/1992 c/c os arts. 19 e 23, inciso III, da mesma Lei, e com arts. 1º, inciso I, 209, incisos II e III, 210 e 214, inciso III, do Regimento Interno/TCU, as contas de Geraldo Alexandre Maia (CPF XXX.049.774-XX) , ex-prefeito municipal de Paraná/RN; José Fernandes de Oliveira Júnior (CPF XXX.329.104-XX) , fiscal do contrato à época; Jorge Luiz Lopes dos Santos (CPF XXX.883.134-XX) , responsável técnico pelas obras; Servcon Construções, Comércio e Serviços Ltda. - EPP (CNPJ 10.997.953/0001-20) , empresa contratada; Francisco Justino do Nascimento (CPF XXX.889.914-XX) , Justino Raimundo do Nascimento (CPF XXX.851.554-XX) e Geraldo Marcolino da Silva (CPF XXX.518.504-XX) , sócios da empresa contratada; condenando-os solidariamente ao pagamento das importâncias a seguir especificadas, atualizadas monetariamente e acrescidas dos juros de mora, calculados a partir das datas discriminadas até a data da efetiva quitação do débito, fixando-lhes o prazo de quinze dias, para que comprovem, perante o Tribunal, o recolhimento das referidas quantias aos cofres da Fundação Nacional de Saúde (Funasa) , nos termos do art. 23, inciso III, alínea "a", da citada lei:
	Valor (R$) 
	Data
	Tipo
	Responsáveis solidários

	36.000,00
54.000,00
	7/7/2010
7/7/2010
	Débito
Débito
	Geraldo Alexandre Maia

				Servcon Construções, Comércio Serviços

				Francisco Justino do Nascimento

				Justino Raimundo do Nascimento

				Jorge Luiz Lopes dos Santos

				José Fernandes de Oliveira Júnior

	36.000,00
54.000,00
 (-) 89,58
	10/1/2012
10/1/2012
30/8/2012
	Débito
Débito
Crédito
	Geraldo Alexandre Maia

				Servcon Construções, Comércio Serviços

				Francisco Justino do Nascimento

				Geraldo Marcolino da Silva

				Jorge Luiz Lopes dos Santos

				José Fernandes de Oliveira Júnior

Valor do débito atualizado e com juros de mora até 27/3/2020: R$ 348.500,82.
e) aplicar individualmente a Geraldo Alexandre Maia (CPF XXX.049.774-XX) , José Fernandes de Oliveira Júnior (CPF XXX.329.104-XX) , Jorge Luiz Lopes dos Santos (CPF XXX.883.134-XX) , Servcon Construções, Comércio e Serviços Ltda. - EPP (CNPJ 10.997.953/0001-20) , Francisco Justino do Nascimento (CPF XXX.889.914-XX) , Justino Raimundo do Nascimento (CPF XXX.851.554-XX) e Geraldo Marcolino da Silva (CPF XXX.518.504-XX) , a multa prevista no art. 57 da Lei 8.443/1992 c/c o art. 267 do RI/TCU, fixando-lhes o prazo de quinze dias, a contar da notificação, para que comprovem, perante o Tribunal (art. 214, III, a, do Regimento Interno do TCU) , o recolhimento das dívidas aos cofres do Tesouro Nacional, atualizadas monetariamente desde a data do acórdão até a do efetivo recolhimento, se pagas após o vencimento, na forma da legislação em vigor;
f) aplicar individualmente a Francisco de Assis Silva (CPF XXX.320.804-XX) , Carlos Augusto Calixto dos Santos (CPF XXX.972.042-XX) , Fernanda Luzia Azevedo Santos (CPF XXX.958.392-XX) , Arnaldo Vital da Silva (CPF XXX.416.294-XX) e Antônio Barbosa (CPF XXX.131.454-XX) , a multa prevista no art. 58 da Lei 8.443/1992 c/c o art. 267 do RI/TCU, fixando-lhes o prazo de quinze dias, a contar da notificação, para que comprovem, perante o Tribunal (art. 214, III, a, do Regimento Interno do TCU) , o recolhimento das dívidas aos cofres do Tesouro Nacional, atualizadas monetariamente desde a data do acórdão até a do efetivo recolhimento, se pagas após o vencimento, na forma da legislação em vigor;
g) autorizar, desde logo, a cobrança judicial das dívidas, caso não atendidas as notificações, na forma do disposto no art. 28, inciso II, da Lei 8.443/1992;
h) autorizar também, desde logo, se requerido, com fundamento no art. 28, inciso I, da Lei 8.443, de 1992 c/c o art. 217, §§ 1º e 2º do Regimento Interno, o parcelamento das dívidas em até 36 parcelas, incidindo sobre cada parcela, corrigida monetariamente, os correspondentes acréscimos legais fixando- lhe o prazo de quinze dias, a contar do recebimento da notificação, para comprovar perante o Tribunal o recolhimento da primeira parcela, e de trinta dias, a contar da parcela anterior, para comprovar os recolhimentos das demais parcelas, devendo incidir sobre cada valor mensal, atualizado monetariamente, os juros de mora devidos, no caso do débito, na forma prevista na legislação em vigor, alertando os responsáveis de que a falta de comprovação do recolhimento de qualquer parcela importará o vencimento antecipado do saldo devedor, nos termos do § 2º do art. 217 do Regimento Interno deste Tribunal;
i) considerar graves as infrações cometidas pela empresa Servcon Construções, Comércio e Serviços Ltda. - EPP e por Geraldo Alexandre Maia, José Fernandes de Oliveira Júnior, Jorge Luiz Lopes dos Santos, Francisco Justino do Nascimento, Justino Raimundo do Nascimento e Geraldo Marcolino da Silva;
j) inabilitar Geraldo Alexandre Maia, José Fernandes de Oliveira Júnior, Jorge Luiz Lopes dos Santos, Francisco Justino do Nascimento, Justino Raimundo do Nascimento e Geraldo Marcolino da Silva para o exercício de cargo em comissão ou função de confiança no âmbito da Administração Pública pelo período de 5 (cinco) anos, nos termos do art. 60 da Lei 8.443/1992; 
k) declarar inidônea a empresa Servcon Construções, Comércio e Serviços Ltda. - EPP (CNPJ 10.997.953/0001-20) para participar de licitação na Administração Pública Federal, nos termos do art. 46 da Lei 8.443/1992;
l) enviar cópia do Acórdão ao Procurador-Geral da República no Estado do Rio Grande do Norte, nos termos do § 3º do art. 16 da Lei 8.443/1992 c/c o § 7º do art. 209 do Regimento Interno do TCU, para adoção das medidas cabíveis, informando-lhe que o inteiro teor da deliberação pode ser consultado no endereço www.tcu.gov.br/acordaos;
m) enviar cópia do Acórdão que vier a ser proferido à Fundação Nacional de Saúde (Funasa) e aos responsáveis, para ciência, informando que a presente deliberação, acompanhada do Relatório e do Voto que a fundamenta, está disponível para a consulta no endereço www.tcu.gov.br/acordaos, além de esclarecer que, caso requerido, o TCU poderá fornecer sem custos as correspondentes cópias, de forma impressa.
2.	O representante do MPTCU que atuou no feito, Subprocurador-Geral Paulo Soares Bugarin, manifestou sua concordância com a proposta da unidade técnica sem prejuízo de sugerir ajustes pontuais na proposta de encaminhamento, conforme parecer lavrado à peça 139 e a seguir transcrito:
	Trata-se de tomada de contas especial instaurada pela Fundação Nacional de Saúde (Funasa) , em desfavor do Sr. Geraldo Alexandre Maia, ex-prefeito de Paraná/RN (2005-2008 e 2009-2012) , em razão de impugnação física e financeira de despesas custeadas com recursos repassados ao Município por força do Termo de Compromisso TC/PAC nº 1878/2008, celebrado em 31/12/2008 (peça 1, p. 49-51 e 67) .
O ajuste teve por objeto a execução de melhoria habitacional para controle da doença de chagas no Município de Paraná/RN, sendo previstos investimentos da ordem de R$ 185.748,05, dos quais         R$ 180.000,00 foram repassados pelo concedente por meio de quatro ordens bancárias creditadas na conta específica entre 07/07/2010 e 10/01/2012 (peça 2, p. 117 e 137) , e R$ 5.748,05 a título de contrapartida. Sua vigência estendeu-se até 24/05/2012, e foi estabelecido o prazo adicional de sessenta dias para a apresentação da prestação de contas final (peça 2, p. 155-157) .
A Funasa realizou visitas técnicas em 28/04/2011, 21/12/2011 e 21/11/2012 a fim de acompanhar a execução física do objeto (peça 1, p. 313-315, 341-343; e peça 2, p. 169-179) . A terceira vistoria aconteceu após a prestação de contas final do ajuste, encaminhada em 30/08/2012 (peça 2, p.      3-145) . Do total de 26 unidades habitacionais previstas no plano de trabalho, vinte foram localizadas, observando-se que treze encontravam-se concluídas e sete apresentavam pendências. Desse modo, foi emitido parecer técnico constatando a execução parcial do objeto, no percentual de 73,10%, correspondente a R$ 134.906,17 (peça 2, p. 171) .
Contudo, em análise à documentação constante da prestação de contas, foi emitido o Parecer Financeiro nº 126/2013/Funasa/MS (de 05/12/2013; peça 2, p. 422-426) , que elencou uma série de irregularidades (não comprovação da aplicação da contrapartida, não encaminhamento de cópias dos despachos de homologação e adjudicação, não aplicação dos recursos recebidos no mercado financeiro e ausência de atesto e identificação do ajuste nas notas fiscais da empresa contratada, que recebeu pagamentos no total de R$ 179.910,42) , de modo a sustentar a não aprovação das contas, a impugnação total das despesas e a responsabilização do ex-prefeito pelo débito (peça 2, p. 454-460) .
Neste TCU, após divergências quanto ao encaminhamento a ser dado ao processo, observei que as informações a respeito do envolvimento da construtora contratada, Servcon Construções, Comércio e Serviços Ltda., em esquema de fraude à licitação e de desvio de recursos público objeto de investigação pela Polícia Federal no âmbito da "Operação Andaime" não tinham sido devidamente avaliadas nas análises da unidade técnica:
"9. Entretanto, percebo que há uma informação relevante mencionada na instrução do auditor, mas que não obteve tratamento na unidade técnica. Refiro-me às investigações empreendidas pela Polícia Federal em conjunto com o Ministério Público Federal e com a CGU, que suscitaram a deflagração da Operação Andaime. A primeira fase dessa operação tornou-se pública em 26/06/2015, quando foram cumpridos mandados de prisão preventiva, prisão temporária, condução coercitiva, busca e apreensão e medidas de sequestro de bens. Segundo noticiado na imprensa, estima-se que cerca de R$ 18 milhões foram desviados desde o ano de 2009, mediante esquemas de fraudes a licitações em cidades da Paraíba, do Rio Grande do Norte e do Ceará. Em 18/02/2016 ocorreu a terceira fase dessa Operação.
10. Segundo a denúncia formulada pela Procuradoria da República em Sousa/PB (peça 8) , a construtora Servcon Construções, Comércio e Serviços Ltda. (contratada para executar o objeto do convênio tratado nestes autos) seria empresa fictícia (ou 'fantasma') , definida como sociedade empresária sem atividade econômica, utilizada 'apenas para fornecer documentos para as licitações e notas fiscais 'frias' de serviços que não executou, como forma de dar aparência de legalidade às licitações e ao desvio de recursos públicos'. 
11. Tal informação constitui indicativo que reforça o entendimento pela ausência de nexo entre os recursos repassados ao Município de Paraná/RN e as obras de melhorias habitacionais. Diante dessa suspeita, creio ser necessário aprofundar na avaliação quanto à possibilidade d a prática desse esquema de corrupção no caso concreto destes autos."  (Peça 12.) 
Foi, então, autorizada a realização de diligências (peça 13) e, a partir da documentação complementar obtida (peça 61, p. 1) , a unidade técnica concluiu que a regularidade da execução do Termo de Compromisso TC/PAC nº 1878/2008 estaria comprometida tanto em razão dos problemas identificados na execução física do objeto, quanto do rompimento do nexo entre recursos e despesas, decorrente da fraude à licitação e da atuação de empresa de fachada (peças 61 a 63) .
Reavaliadas as responsabilidades, decidiu-se por incluir os sócios da empresa Servcon no polo passivo desta TCE por meio de desconsideração da personalidade jurídica da sociedade empresarial (peça 65) , e foram expedidas as citações pertinentes:
	a) à empresa Servcon Construções e Serviços Ltda. (peças 67, 88, 110, 111 e 121) ;
	b) aos sócios, Sr. Justino Raimundo do Nascimento (peças 73, 90, 115, 119, 120, 125, 127 e 128) , Sr. Geraldo Marcolino da Silva (peças 70 e 87) e Sr. Francisco Justino do Nascimento (peças 71, 89, 133 e 134) ;
	c) ao responsável técnico pela obra, Sr. Jorge Luiz Lopes dos Santos (peças 113 e 122) ;
	d) ao ex-prefeito municipal, Sr. Geraldo Alexandre Maia (peças 72 e 95) ; e
	e) ao fiscal do contrato, Sr. José Fernandes de Oliveira Júnior (peças 68 e 94) .
Realizadas as citações, compareceram aos autos somente os Srs. Geraldo Alexandre (peça 103) e José Fernandes de Oliveira Júnior (peças 97/99) . Os demais responsáveis foram considerados revéis, nos termos do art. 12, § 3º, da Lei nº 8.443/92.
Os argumentos do ex-prefeito consistiram essencialmente em reafirmar que a Funasa atestou a execução de 100% da obra e que não houve desvio de recursos. O fiscal do contrato, por sua vez, quis convencer que teria realizado apenas as primeiras medições da obra, desligando-se da função por não ter sido pago pela Prefeitura; argumento prontamente rebatido, pois a unidade técnica observou que os dois únicos boletins de medição foram assinados por ele, e o segundo, emitido em 23/01/2012, já atestava a execução física de 100% do objeto conveniado (peça 2, p. 49, 51 e 52; peça 136, p. 13-19) .
Desse modo, as alegações de defesa foram consideradas insatisfatórias ante o robusto conjunto probatório constante dos autos, e a unidade técnica propôs julgar irregulares as contas de todos os responsáveis citados, condenando-os ao ressarcimento do débito equivalente ao valor total repassado, e aplicando-lhes a multa fundamentada no art. 57 da Lei nº 8.443/92. Ante a gravidade dos fatos, foi proposta, ainda, a declaração de inidoneidade da Servcon Construções, Comércio e Serviços Ltda. - EPP, bem como a inabilitação dos Srs. Geraldo Alexandre Maia, José Fernandes de Oliveira Júnior, Jorge Luiz Lopes dos Santos, Francisco Justino do Nascimento, Justino Raimundo do Nascimento e Geraldo Marcolino da Silva para o exercício de cargo em comissão ou função de confiança no âmbito da Administração Pública Federal pelo período de cinco anos (peça 136, p. 31-33) .
II
Com razão, são vastos os elementos nos autos que justificam a impugnação integral das despesas realizadas com os recursos do TC/PAC nº 1878/2008 e a condenação dos responsáveis nos moldes sugeridos pela unidade técnica.
Conforme instrução à peça 61, a apuração realizada pelo MPF em ações penais decorrentes da "Operação Andaime" demonstra que a Servcon atuava como empresa fictícia, constituída apenas para fornecer documentos para as licitações e notas fiscais "frias" de serviços que não executou:
"17. Por sua vez, o MPF, por intermédio do órgão de execução da Procuradoria da República em Sousa/PB, encaminhou cópia das já mencionadas ações penais 0000434-20.2015.4.05.8202, 0000476-69.2015.4.05.8202 e 0000478- e 39.2015.4.05.8202 ajuizadas em face de Francisco Justino do Nascimento,   Sócio-Administrador da empresa Servcon (CNPJ 10.997.953/0001-20) , e outros.
18. Conforme se extrai dessas ações, verifica-se que a empresa Servcon, ao menos nos procedimentos sub examine naquela jurisdição, foi acusada pelo MPF de engendrar esquema criminoso que operava junto a municípios, com a participação de servidores públicos e engenheiros, de modo a dar aparência de validade a contratações para obras públicas. 
19. Nesse modelo de fraude, a empresa era usada como fachada por seus proprietários para camuflar falsa ocorrência de licitação, em que teria se sagrado vencedora a Servcon, de modo que a obra era levada a cabo por outros meios (não havia nem subcontratação, apenas o engenheiro ou pessoas do município, ligadas de algum modo ao ramo da construção, assumiam a obra e, aparentemente, a tocavam em condições precárias, com material de má qualidade e fora ou aquém das especificações inicialmente planejadas e aprovadas nos planos de trabalho) ." (Grifei.) 
A atuação irregular da empresa foi evidenciada pelo MPF a partir de dados objetivos:
"Os dados do Sistema de Acompanhamento da Gestão dos Recursos da Sociedade (SAGRES) do Tribunal de Contas do Estado da Paraíba apontam a participação da Construtora Servcon em 142 licitações, movimentando, em apenas cinco anos (2009 a 2014) o valor de R$ 14.233.923.45 (quatorze milhões duzentos e trinta e três mil novecentos e vinte e três reais e quarenta e cinco centavos) , somente de pagamentos de órgãos públicos. O sistema não apresenta os valores de 2015, mas a investigação apontou que se trata de empresa em pleno funcionamento.
[...].
A despeito de movimentarem quantias superlativas de recursos públicos, nenhuma das empresas - Servcon e Tec Nova - registrou qualquer empregado durante todos os seus anos de funcionamento (...) .
[...].
Outro dado fundamental para se caracterizar as empresas Servcon e Tec Nova como 'fantasmas' foi fornecido pela Controladoria-Geral da União ao analisar os dados fiscais da Receita Estadual, cujo compartilhamento foi deferido judicialmente nos referidos autos. Efetivamente, em análise minuciosa das notas fiscais eletrônicas emitidas no período de 2011 a 2014, em razão de compras junto a outras empresas, verificou-se que a Servcon não adquiriu materiais ou insumos suficientes para executar as obras contratadas junto a prefeituras paraibanas (fls. 84/88, anexo XI) .
[...].
Por meio de consultas ao Sistema Sagres do Tribunal de Contas do Estado da Paraíba - SAGRES/PB, verificou-se que, no período de 2011 a 2014, a Servcon foi beneficiada com pagamentos realizados por prefeituras no montante de R$ 11.860.346,83. 
A análise de documentos fiscais estaduais indicam que foram emitidas notas fiscais à Servcon, no período de 2011 à 2014, no valor total de R$ 240.900,13, o que corresponde a 2,03% do montante recebido de prefeituras paraibanas no mesmo período." (Grifei, peça 39, p. 14-17) 
Tem-se, portanto, que os elementos trazidos aos autos pelos responsáveis não se mostraram aptos a se contrapor a tais evidências. Assim, não é possível concluir que a empresa contratada tenha executado o objeto pactuado por meio de seus empregados e equipamentos, persistindo a ausência de nexo entre os recursos repassados e as despesas realizadas.
III
Além das citações, foram efetuadas as audiências dos servidores da Funasa/RN responsáveis pela expedição irregular de Relatório Complementar de Tomada de Contas Especial: Sra. Fernanda Luzia Azevedo dos Santos e Srs. Antônio Barbosa, Arnaldo Vital da Silva, Carlos Augusto Calixto dos Santos e Francisco de Assis Silva.
O referido relatório, encaminhado ao TCU em 19/01/2017 (peça 58) , foi redigido com base em novos pareceres técnico e financeiro sobre a execução do Termo de Compromisso em exame, elaborados posteriormente ao encerramento da tomada de contas especial naquela entidade, concluindo pela execução integral das obras e pela supressão quase completa do débito. Tais pareceres foram feitos sem motivação aparente, desconectados do processo de TCE que tramitava acerca do TC/PAC nº 1878/08, e em descompasso com os procedimentos previstos na IN-TCU nº 71/2012:
"66. De fato, o envio direto destes RC/TCE ao TCU burla toda a legislação que prevê que as TCEs devem ser encaminhadas (art. 9º da LO/TCU c/c art. 10 da IN-TCU 71/2012) :
I - relatório de gestão¿ 
II - relatório do tomador de contas, quando couber¿ 
III - relatório e certificado de auditoria, com o parecer do dirigente do órgão de controle interno, que consignará qualquer irregularidade ou ilegalidade constatada, indicando as medidas adotadas para corrigir as faltas encontradas¿ 
IV - pronunciamento do Ministro de Estado supervisor da área ou da autoridade de nível hierárquico equivalente, na forma do art. 52 desta Lei. 
67. Verifica-se que nenhuma dessas instâncias III e IV, fora da Funasa (que já haviam se pronunciado, consoante peça 2, p. 504-510) foi acionada para reexaminar os documentos enviados pela Funasa, razão suficiente para devolução da documentação complementar àquela instituição.
[...].
71. Verifica-se, ainda, que o caso em comento não se reveste da previsão de ingresso de 'documentos novos' a que alude o art. 160 do RI/TCU¿ o que está claramente consignado é que tal Relatório Complementar de TCE, em todos os casos vistos retro, se baseou em visitas técnicas, pareceres e posicionamentos expendidos intempestivamente, no que tange aos prazos previstos na IN-TCU 71/2012, e fora do escopo de envio de uma TCE; estranha-se, até, que tenham sido realizadas visitas técnicas muito tempo após o término de vigência dos convênios.
[...].
77. A realização de nova visita técnica e as emissões de pareceres e relatórios que se lhe seguiram, quando já autuado, constituído e encaminhado o processo de TCE 25255.006.149/2012-83, constitui error in procedendo que merece a devida reprimenda." (Peça 61, p. 15-16) 
A unidade instrutora identificou a reiteração da prática indevida em outros processos deste TCU (TCs nº s Processo 029.826.2014-4, Processo 018.379/2015-0 e Processo 014.345/2015-3) , invariavelmente suprimindo o débito originalmente apontado (peça 61, p. 12-13) . Na amostra observada, caso fossem admitidas as conclusões dos novos documentos, os débitos sairiam de patamares elevados (no total de R$ 2,5 milhões, considerando atualização monetária e juros) , para montantes ínfimos (R$ 95 mil ao todo) .
Tendo em vista que as conclusões relatadas nos novos elementos não estavam acompanhadas de comprovação, e que a iniciativa dos servidores não restou justificada, remanescendo dúvidas quanto à sua legitimidade, tais elementos foram desconsiderados no deslinde destes autos (peças 65 e 66) , e foi promovida a audiência dos responsáveis (peças 74 a 78) .
Em análise às razões de justificativa (peças 80, 83, 84, 86 e 129) , a unidade técnica destacou que não foi evidenciado qualquer fato, documento ou entendimento novo que justificasse a emissão do Relatório Complementar de TCE, e que o procedimento de abrir um novo processo, desconectado do processo de TCE que ainda estava na Funasa, atentou contra a transparência no procedimento de análise da execução do ajuste e tinha o potencial de tumultuar o processo em andamento e causar prejuízo aos cofres públicos, em função do dispêndio de esforços e retrabalho no âmbito da Funasa, da CGU e deste Tribunal. Diante disso, propôs aplicar individualmente a multa prevista no art. 58 da Lei nº 8.443/92 aos servidores notificados (peça 136, p. 32) , sem julgar-lhes as contas.
Uma vez que as audiências ocorreram por irregularidade que isoladamente não motivaria a instauração de uma TCE, envolvendo responsáveis distintos daqueles que estão respondendo pelo débito, considero plausível adotar a solução apresentada pela unidade técnica, de não julgar as contas dos servidores da Funasa. Nesse sentido, destaco os seguintes precedentes:
"Em processo de tomada de contas especial, quando, além dos responsáveis citados pelo débito, há responsável que foi apenas ouvido em audiência por irregularidade da qual não decorra dano ao erário, não cabe o julgamento de suas contas, mas apenas a aplicação da multa do art. 58, inciso II, da Lei 8.443/1992, se for o caso." (Enunciado do Acórdão 4223/2017-TCU-Primeira Câmara) 
"Não deve ocorrer o julgamento das contas de responsáveis cujas condutas não demandariam, por si sós, a instauração de tomada de contas especial, aplicando-se nesses casos apenas, quando cabível, a multa do art. 58 da Lei 8.443/1992." (Enunciado do Acórdão 5811/2012-TCU-Primeira Câmara) 
Quanto ao mérito das audiências, reconheço que caberia maior diligência por parte dos servidores da Funasa, pois teriam condições de avaliar que a prestação de contas referente ao TC/PAC nº 1878/08 já tinha sido analisada e tinha tido andamento mediante instauração da devida TCE, não se mostrando razoável a iniciativa de emitir novos pareceres sem qualquer justificativa plausível por parte dos demandantes, especialmente diante da existência de outros processos aguardando análise no âmbito daquela Fundação.
Contudo, conforme se depreende da instrução da unidade técnica (peça 136, p. 26-29) , alguns desses servidores tiveram participação apenas pontual no processo, ou seja, não atuaram de forma determinante no sentido de encaminhar as novas conclusões obtidas no Relatório Complementar de TCE. Assim, entendo que somente o Sr. Antônio Barbosa, Superintendente Estadual da Suest/RN/Funasa, e o Sr. Carlos Augusto Calixto dos Santos, Tomador de Contas Especial da Suest/RN/Funasa, devam ser penalizados.
IV
Ante o exposto, este representante do Ministério Público de Contas manifesta-se essencialmente de acordo com a proposta de encaminhamento apresentada à peça 136 (p. 18-20) , sugerindo apenas que sejam feitos ajustes aos itens b e f, a fim de:
	a) acolher as razões de justificativa dos Srs. Arnaldo Vital da Silva e Francisco de Assis Silva e da Sra. Fernanda Luzia Azevedo dos Santos;
	b) aplicar a multa prevista no art. 58, inciso II, da Lei nº 8.443/92 somente aos Srs. Antônio Barbosa (Superintendente Estadual da Suest/RN/Funasa) e Carlos Augusto Calixto dos Santos (Tomador de Contas Especial da Suest/RN/Funasa) .
É o relatório.

Francisco Moreira Júnior (OAB/PB 16.768).

Subprocurador-Geral Paulo Soares Bugarin.

TOMADA DE CONTAS ESPECIAL. TERMO DE COMPROMISSO FIRMADO ENTRE A FUNASA E O MUNICÍPIO DE PARANÁ/RN. MELHORIA HABITACIONAL PARA CONTROLE DA DOENÇA DE CHAGAS. EXECUÇÃO FÍSICA PARCIAL DE 73,1%. EMPRESA CONTRATADA SERVCON ENVOLVIDA EM ESQUEMA DE FRAUDE A LICITAÇÃO E CONTRATAÇÃO PÚBLICA. OPERAÇÃO DA ANDAIME DA POLÍCIA FEDERAL. EMPRESA DE FACHADA. EMISSÃO DE NOTAS FISCAIS FRIAS. ABUSO DE PERSONALIDADE. DESCONSIDERAÇÃO DA PERSONALIDADE JURÍDICA. IMPOSSIBILIDADE DE COMPROVAÇÃO DO NEXO DE CAUSALIDADE. CITAÇÃO DO EX-PREFEITO, DA EMPRESA SERVCON, DE SEUS SÓCIOS E DO DISCAL DO CONTRATO E DO RESPONSÁVEL TÉCNICO PELA OBRA PELA TOTALIDADE DO DÉBITO. APRESENTAÇÃO DE DEFESA POR DOIS RESPONSÁVEIS. REVELIA DOS DEMAIS. ACOLHIMENTO PARCIAL DA DEFESA DE UM RESPONSÁVEL. CONTAS IRREGULARES. DÉBITO. MULTA. INABILITAÇÃO PARA O EXERCÍCIO DE FUNÇÃO DE CONFIANÇA E CARGO EM COMISSÃO NA ADMINISTRAÇÃO PÚBLICA. DECLARAÇÃO DE INIDONEIDADE DA EMPRESA SERVCON PARA PARTICIPAR DE LICITAÇÃO. ENVIO, PELA FUNASA/RN, DE RELATÓRIO COMPLEMENTAR DE TCE SEM A DEVIDO EMBASAMENTO PROBATÓRIO. AUDIÊNCIA DE SERVIDORES DA FUNASA/RN. ACOLHIMENTO DAS RAZÕES DE JUSTIFICATIVA DE UNS. REJEIÇÃO DA DEFESA DE OUTROS. APLICAÇÃO DA MULTA DO ART. 58, INCISO II, DA LEI 8.443/1992.

TOMADA DE CONTAS ESPECIAL (TCE)

Secretaria de Controle Externo de Tomada de Contas Especial (Secex-TCE).

Trata-se de tomada de contas especial instaurada pela Fundação Nacional de Saúde (Funasa) em desfavor do Sr. Geraldo Alexandre Maia, ex-prefeito de Paraná/RN, em razão de impugnação física e financeira de despesas efetuadas com recursos do Termo de Compromisso TC/PAC 1878/08, que tinha por objeto a execução de melhorias habitacionais para o controle da doença de chagas naquela municipalidade.
Para tanto, o ajuste, cuja vigência operou-se de 31/12/2008 a 24/05/2012, previa a realização de obras no valor total de R$ 185.748,05, dos quais R$ 180.000,00 a cargo da União e o restante corresponderia à contrapartida municipal. 
A empresa Servcon Construções, Comércio e Serviços Ltda. foi selecionada e contratada para a execução das obras de melhoria. 
Em âmbito interno, o Parecer Financeiro 126/2013 da Funasa (peça 2, p. 422-426, 434-438) , em razão da não comprovação do nexo de causalidade entre os recursos federais repassados e o objeto executado, impugnou a totalidade do valor repassado pela União, no montante de R$ 180.000,00, descontado o saldo restituído de R$ 89,58, resultando no débito de R$ 179.910,42, posição seguida no Relatório de TCE (peça 2, p. 454-460) e pela Controladoria-Geral da União - CGU (peça 2, p. 504-509) .
No primeiro pronunciamento de mérito (peças 10 e 11) , a unidade técnica então responsável pela instrução do feito (Secex-RN) entendeu ser possível a comprovação do nexo de causalidade pela documentação que integra a prestação de contas, de sorte que remanesceria, então, apenas o débito de R$ 48.935,90 (26,9% de R$ 179.910,42) , correspondente ao percentual de inexecução física das obras planejadas. Em face da inexpressividade desse valor, o escalão gerencial da unidade instrutiva propôs o arquivamento do feito.  
Por seu turno, o Ministério Público junto ao TCU- MPTCU (peça 12) tendo em conta denúncia formulada pela Procuradoria da República (peça 8) , no âmbito da Operação Andaime da Polícia Federal, de que a referida empresa seria fictícia, criada para fraudar o Erário, divergiu dos pareceres anteriores e entendeu adequada a adoção de medida preliminar, com vistas ao aprofundamento do exame acerca do indício de fraude à licitação e de desvio de recursos públicos, motivo pela qual sugeriu a realização de diligências junto a outros órgãos de controle.
Por meio do Despacho à peça 13, manifestei minha concordância com a proposta do Parquet de contas.
Implementadas as preliminares determinadas, a Secex-RN (peças 61 a 63) propôs a desconsideração da personalidade jurídica da empresa Servcon, em razão da constatação de abuso da personalidade jurídica, bem como a citação do ex-prefeito de Paraná/RN, Sr. Geraldo Alexandre Maia, da empresa Servcon Construções, Comércio e Serviços Ltda., de seus sócios, Srs. Francisco Justino do Nascimento, Justino Raimundo do Nascimento e Geraldo Marcolino da Silva, do engenheiro responsável técnico pelas obras, Sr. Jorge Luiz Lopes dos Santos, e do engenheiro fiscal, Sr. José Fernandes de Oliveira Júnior. 
Em adição, dado o envio a destempo pela Funasa a esta Corte de Contas do Relatório Complementar de Tomada de Contas Especial (peça 58) , concluindo pela execução integral das obras e pela supressão quase completa do débito associado, sem que estivesse acompanhado de documentação comprobatória, a Secex-RN sugeriu ouvir em audiência os servidores da Funasa responsáveis pela expedição irregular do relatório mencionado, bem como desconsiderar tais novos elementos no deslinde destes autos e comunicar a impropriedade à Funasa.
O MPTCU, em novo parecer lançado à peça 64, aquiesceu à proposta de encaminhamento da Secex-RN.
Em novo Despacho à peça 65, acolhi as preliminares sugeridas no sentido de indeferir a juntada da documentação encaminhada a esta Corte de Contas pela Funasa, por falta de amparo legal e por contrariar os arts. 10 a 14 da IN TCU 71/2012, e autorizar a realização das citações e audiências propostas pela Secex-RN.
Cumpridas as medidas preliminares, a Secretaria de Controle Externo de Tomada de Contas Especial - Secex-TCE, manifestou-se, em uníssono (peças 136 a 138) , por: 
rejeitar as razões de justificativa apresentadas pelos servidores da Funasa, aplicando-lhes a multa prevista no art, 58 da Lei 8.443/1992, sem, contudo, sugerir o julgamento de suas contas em razão de que as irregularidades por eles praticadas não guardavam relação com aquelas que ensejaram a autuação da presente TCE; 
considerar revéis a empresa Servcon, seus sócios, Srs. Justino Raimundo do Nascimento, Geraldo Marcolino da Silva e Francisco Justino do Nascimento, e o responsável técnico pela obra, Sr. Jorge Luiz dos Santos, bem como rejeitar as alegações de defesa apresentadas pelo ex-prefeito, Sr. Geraldo Alexandre Maia, e pelo então fiscal de contrato à época, Sr. José Fernandes de Oliveira Júnior, para, no mérito, sugerir o julgamento de suas contas pela irregularidade, condenando-os solidariamente em débito pelo valor original de R$ 179.910,42, aplicando-lhes a multa prevista no art. 57 da Lei 8.443/1992, declarando a inidoneidade da empresa Servcon para participar de licitação e inabilitando os demais responsáveis para o exercício de cargo em comissão ou função de confiança na administração pública pelo prazo de cinco anos;
O representante do MPTCU, em derradeiro parecer à peça 139, manifestou sua concordância com a essência da proposta da unidade técnica, aduzindo, em singela divergência, que, a seu sentir, não caberia a responsabilização dos servidores da Funasa Srs. Arnaldo Vital da Silva e Francisco de Assis Silva e da Sra. Fernanda Luzia Azevedo dos Santos, em razão da comprovação de que suas participações na consecução do relatório complementar de TCE teriam sido menores, mantendo a aplicação de multa aos Srs. Antônio Barbosa (Superintendente Estadual da Suest/RN/Funasa) e Carlos Augusto Calixto dos Santos (Tomador de Contas Especial da Suest/RN/Funasa) .
Feito esse necessário resumo, passo a decidir.
Manifesto minha concordância parcial com os pareceres prévios, com o ajuste na proposta de encaminhamento trazido pelo MPTCU, razão pela qual incorporo os argumentos neles expendidos, transcritos no relatório precedente, em minhas razões de decidir naquilo que não contraria o desfecho que ora defendo.
A empresa Servcon e seus sócios Srs. Justino Raimundo do Nascimento, Geraldo Marcolino da Silva e Francisco Justino do Nascimento foram citados por terem recebido os recursos para as obras previstas no TC/PAC 1878/08 sem que elas fossem executadas a contento, bem como por terem participado em fraude à execução do convênio, servindo de empresa de fachada e obstando o estabelecimento de nexo de causalidade entre os recursos repassados e as obras realizadas.
De plano, reconheço a revelia da empresa Servcon, de seus sócios, Srs. Justino Raimundo do Nascimento, Geraldo Marcolino da Silva e Francisco Justino do Nascimento e aplico-lhes os efeitos do instituto tratado no art. 12, § 3º, da Lei 8.443/1992, pois apesar de devidamente citados, optaram por permanecer silentes.
A Operação Andaime, conduzida pela Polícia Federal, revelou esquema de fraude envolvendo a contratação da empresa Servcon por municípios dos Estados da Paraíba, Ceará e Rio Grande do Norte, sem, contudo, em suas investigações, envolver especificamente o município de Paraná/RN, objeto desta TCE. 
Tal constatação, por si só, não afasta a convicção de que a referida empresa também perpetrou seu esquema de atuação fraudulenta na seleção e na execução contratual aqui avaliadas, pelas razões que passo a expor.
Conforme apurado nas ações penais 0000476-69.2015.4.05.8202, 0000434-20.2015.4.05.8202 e 0000478-39.2015.4.05.8202, cujas sentenças foram exaradas, respectivamente, em 30/01/2020, 14/03/2020 e 13/7/2018, a organização criminosa capitaneada pelo sócio-administrador da empresa Servcon, Sr. Francisco Justino do Nascimento, tinha o objetivo reiterado de fraudar licitações públicas em diversos municípios da Paraíba, Ceará e Rio Grande do Norte, mascarar o desvio de recursos públicos em favor próprio e de terceiros, lavar dinheiro público desviado e fraudar os fiscos federal e estadual.
A trama criminosa consistia em utilizar "empresa fantasma" para formular proposta em certame seletivo de fachada e, ao sagrar-se vencedora, delegava a execução contratual para servidores da própria prefeitura ou a pessoas ligadas a ela. Nesse esquema, a empresa Servcon participou de 142 licitações, movimentando o valor de R$ 14.233.923,45.
As demais empresas que participavam das licitações, a exemplo da Construterra, WJ Engenharia, da qual o responsável também arrolado nesta TCE Sr. Jorge Luiz Lopes era sócio, Construtora Borges Cassiano Ltda. e RC-MAC Construções Ltda. tinham por objetivo dar aparência de legalidade ao certame, mediante a apresentação de propostas com preços mais elevados de sorte a não se sagrarem vencedoras.   
A investigação criminal apontou que em cada município existiam agentes executores ligados à administração municipal que, uma vez impedidos de licitar, realizavam as obras pagando uma comissão pelo "aluguel" das empresas de Francisco Justino, entre elas a Servcon, objeto desta TCE. Apurou-se também que as obras eram executadas em condições precárias, com material de má qualidade e fora ou aquém das especificações inicialmente planejadas e aprovadas nos planos de trabalho.
Na fase de execução contratual, referida empresa tinha o único propósito de fornecer notas fiscais frias para dar a aparência de que seria a responsável pela execução da obra contratada, com o real fito de esconder os reais beneficiários dos recursos públicos, pessoas ligadas direta ou indiretamente à administração municipal.
Conforme interceptação telefônica, o Sr. Francisco Justino era remunerado por esse "serviço" em percentual que variava entre 2% e 4% do valor da nota fiscal.
Apurou-se, ainda, que a Servcon não registrou empregados durante os seus anos de funcionamento, não adquiriu insumos compatíveis com as obras pelas quais era responsável, nem declarou seus lucros ao fisco federal, comprovando tratar-se de verdadeira empresa fantasma, constituída sem capacidade operacional para cumprir seu objeto social.  
Há fortes evidências de que esse mesmo esquema criminoso, desvelado pela Operação Andaime da Polícia Federal, estendeu-se à contratação da referida empresa pelo Município do Paraná/RN para execução das obras objeto do TC/PAC 1878/08, pelas razões a seguir aduzidas. 
Primeiro, a própria Justiça Federal, em sentenças exaradas no âmbito das ações penais 0000476-69.2015.4.05.8202, 0000434-20.2015.4.05.8202 e 0000478-39.2015.4.05.8202 reconheceu que a empresa atuava de forma criminosa em vários municípios de estados da Região Nordeste, entre eles o Rio Grande do Norte, para fraudar contratações de obras públicas em prejuízo ao erário.
Vale dizer que, dos diversos responsáveis que figuram nesta TCE, três tiveram suas condutas delitivas, no esquema criminoso revelado pela Operação Andaime, devidamente comprovadas e, por essa razão, foram condenados em primeira instância, nas ações acima mencionadas, por crimes contra o erário (organização criminosa, peculato, fraude à licitação, corrupção ativa, entre outros) . São eles:  Francisco Justino do Nascimento, líder do esquema, condenado nas três ações penais; Geraldo Marcolino da Silva, também sócio cotista da empresa e condenado nas ações penais 0000434-20.2015.4.05.8202 e 0000478-39.2015.4.05.8202; e Jorge Luiz Lopes dos Santos, fiscal de obras condenado na ação penal 0000476-69.2015.4.05.8202.
Chama a atenção a situação do Sr. Jorge Luiz Lopes dos Santos que, apesar de não integrar o quadro societário nem de empregados da empresa Servcon, porquanto tal empresa não contava com funcionários, teve participação ativa no esquema de fraude no município de Joca Claudino/PB, em que exerceu, de forma revezada, as funções de executor de fato da obra e engenheiro fiscal da mesma obra, com o auxílio de funcionários da administração municipal, mediante a assinatura de contrato de prestação de serviço com a Servcon.
Foi esse mesmo responsável que, no âmbito desta TCE, atuou como engenheiro responsável técnico ao assinar a ART das obras objeto do TC/PAC 1878/08 (peça 2, p. 31) , contratado pela prefeitura de Paraná/RN mediante o pagamento de honorários no valor de R$ 1.500,00, para cuja execução foi selecionada e contratada a empresa Servcon, informações devidamente confirmadas pelo CREA/RN (peça 38) .
Segundo, na época da execução do ajuste que ora se aprecia, a empresa Servcon, a exemplo da sua atuação em outras municipalidades, não contava com quadro de funcionários, consoante aponta pesquisa no Cadastro Geral de Empregados e Desempregados, do MTE, realizada pela Secex-RN (peça 61, p. 4) , a demonstrar ausência de capacidade operacional para execução da obra contratada.
Terceiro, o próprio Município de Paraná/RN confirmou, em declaração à peça 46, não ter havido o recolhimento do Imposto sobre Serviço (ISS) ao fisco municipal sobre o valor da nota fiscal 00068 (peça 31, p. 1) emitida pela Servcon, trazendo à tona mais um traço distintivo de sua atuação criminosa revelada pela sonegação fiscal. 
Tais constatações reforçam a conclusão de que a empresa em questão, com a participação do Sr. Jorge Luiz Lopes dos Santos, replicou o modus operandi às obras de melhoria habitacional no Município do Paraná/RN, em verdadeiro esquema delituoso com vistas a fraudar o Erário.
A par do exposto, entendo ser cabível a desconsideração da personalidade jurídica da empresa Servcon, nos termos do art. 50 da Lei 10.406/2002, Código Civil, dada a plena caracterização da ocorrência de abuso de sua personalidade jurídica por seus sócios, em face da ocorrência do desvio de finalidade, nos termos do § 1º do referido dispositivo legal, ao ser utilizada como empresa de fachada para perpetrar contratações ilícitas junto a órgãos públicos, em clara afronta ao seu objeto social.
É digno de registro o fato de que o TCU tem autorizado a desconsideração da personalidade jurídica em situações excepcionais, nas restritas hipóteses de abuso da personalidade jurídica tratadas no art. 50 do Código Civil, a teor do disposto nos Acórdão 5611/2012-TCU-Segunda Câmara, 2.858/2008-TCU-Plenário e 3.019/2011-TCU-Plenário, entre tantos outros.
Com relação ao alcance dessa desconsideração, tenho defendido, a exemplo do que restou decidido no Acórdão 8603/2016-TCU-Segunda Câmara de minha relatoria, a tese de que ele se estende sobre os administradores e sócios com poderes de administração e desde que comprovada a conduta faltosa, não alcançando mero sócio cotista, porquanto tal instituto não se presta, simplesmente, a ampliar a possibilidade de recomposição ao erário. Nessa mesma linha, cito o Acórdão 973/2018-TCU-Plenário do eminente Ministro Bruno Dantas.
Desse modo, considerando a participação ativa dos sócios cotistas Francisco Justino do Nascimento e Geraldo Marcolino da Silva nas ações irregulares da empresa Servcon no âmbito do TC/PAC 1878/08, atuando deliberadamente de forma a se locupletarem dos recursos públicos destinados às melhorias habitacionais previstas para combate à doença de chagas, cujo esquema criminoso foi desvendado e devidamente reconhecido nas ações penais aqui mencionadas em relação a outros municípios onde a mesma empresa atuou, entendo que a desconsideração da personalidade jurídica deve alcançar os patrimônios de ambos os sócios.
Deixo de estender o referido instituto em relação ao patrimônio do sócio Sr. Justino Raimundo do Nascimento, na medida em que as denúncias apresentadas pelo Ministério Público com base nas investigações da Polícia Federal na Operação Andaime, apesar de apontar as condutas criminosas dos sócios da empresa Servcon, não arrolaram o referido responsável entre os denunciados em face da inexistência de provas de sua atuação na mencionada trama criminosa. 
Assim, a execução das obras pela empresa de fachada Servcon, sem a devida capacidade operacional, impede a comprovação do nexo de causalidade entre os recursos federais repassados e as obras realizadas, e enseja na responsabilização de seus sócios Francisco Justino do Nascimento e Geraldo Marcolino da Silva, em decorrência da desconsideração da personalidade jurídica da construtora.
O Sr. Jorge Luiz Lopes dos Santos, apesar de regulamente citado, também se manteve silente, razão pela qual aplico-lhe os efeitos da revelia tratados no art. 12, § 3º, da Lei 8.443/1992. 
De se notar que o responsável em questão foi condenado pela justiça por integrar o esquema criminoso comandado pela Servcon, conforme apontado na Operação Andaime, se utilizando, entre outros meios, de sua empresa ativa denominada WJ Engenharia Ltda., da qual é sócio administrador. No município de Paraná/RN, atuou na condição de responsável técnico pela obra de melhoria habitacional, cuja conduta é analisada nesta TCE,
Conforme se observa da ART por ele assinada (peça 2, p. 31) , ele foi contratado pela prefeitura de Paraná/RN para figurar como responsável técnico pela obra, mediante o pagamento de honorários de R$ 1.500,00, ao que tudo aponta, indicado pela empresa Servcon em razão dos laços criminosos que os uniam até então, porquanto ele não residia nem exercia suas atribuições profissionais na região. 
Assim, apesar de ter assinado o ART das obras relativas ao TC/PAC 1878/08 como responsável técnico, permitiu a execução fraudulenta do convênio, obstando o estabelecimento do nexo de causalidade entre os recursos repassados e as obras executadas. 
Diante do exposto, defendo que as contas da empresa Servcon, dos seus sócios Srs. Francisco Justino do Nascimento e Geraldo Marcolino da Silva, e do Sr. Jorge Luiz Lopes dos Santos sejam julgadas irregulares, com sua condenação solidária em débito, na forma sugerida pela unidade técnica, e aplicação da multa individual prevista no art. 57 da Lei 8.443/1992.
Em adição, entendo que deva ser declarada a inidoneidade da empresa Servcon para participar de licitação e, dada a gravidade da conduta dos demais responsáveis ora mencionados, sejam eles inabilitados para o exercício de cargo em comissão ou função de confiança na administração pública.
Por fim, cabe a exclusão da presente relação processual do Sr. Justino Raimundo do Nascimento, por inexistirem provas de que teria atuado de forma ativa no âmbito da empresa Servcon na perpetração das irregularidades na execução do TC/PAC 1878/08, de que cuida este processo.
O ex-prefeito, Sr. Geraldo Alexandre Maia, foi citado pela não comprovação da boa regular aplicação dos recursos federais recebidos por meio do TC/PAC 1878/08, pela não realização do prévio processo licitatório para a contratação da empresa Servcon, pela não identificação, em notas fiscais, do número do ajuste a que se referem e pela participação em fraude à execução do convênio, obstando o estabelecimento de nexo de causalidade entre os recursos repassados e as obras realizadas.
Apresentou suas alegações de defesa à peça 103, cujo teor foi no sentido de que a obra objeto desta TCE teria sido concluída em sua integralidade, devidamente atestada pela Funasa por meio do Anexo III do Relatório da 3ª Visita Técnica, realizada em 19/3/2014, apresentado em anexo à sua defesa, de sorte que não houve qualquer desvio de recurso ou descumprimento do objeto conveniado. 
O documento emitido pela Funasa acima mencionado (peça 58, p. 10-11) , de fato, atestou a execução física do objeto do TC/PAC 1878/08, o que ensejou a elaboração do Relatório Complementar de TCE, de 16/9/2015 (peça 58, p. 33-34) , indicando a existência de um débito de apenas R$ 5.559,24, inferior ao limite de débito para a constituição da TCE e, por tal motivo, sugeriu o arquivamento do feito.
Ocorre que o referido Relatório Complementar de TCE e os documentos a que ele se refere, todos integrantes da peça 58, não tiveram sua juntada aos presentes autos autorizada pois, além de estarem desacompanhados de provas documentais de suporte, conforme despacho que lavrei à peça 61. 
De qualquer forma, mesmo que se tivessem por verídicos os fatos apontados pela documentação à peça 58, indicando uma execução de 100% do objeto conveniado, ainda restaria pendente de comprovação o nexo de causalidade entre os recursos federais repassados e as despesas realizadas para sua execução, porquanto os pagamentos foram realizados a empresa de fachada, sem capacidade operacional para executar as obras contratadas.
Não há dúvidas quanto à participação direta do ex-prefeito no esquema fraudulento de seleção, contratação e execução das obras objeto do TC/PAC 1878/08 pela empresa Servcon.
Com relação à licitação prévia, consta dos autos informação trazida pelo Relatório de Acompanhamento Financeiro 92/2010, elaborado pela Funasa/RN (peça 2, p. 179 a 187) , de que teria sido realizada tomada de preços, com a publicação do edital do certame, bem como da ata de julgamento, tendo como vencedora a Servcon. Ocorre que o mesmo relatório de acompanhamento esclareceu que não haviam sido encontrados os termos de homologação, adjudicação, extrato do contrato e termo de contrato e ordem de serviço com as assinaturas das partes.
Em resposta à diligência desta Corte de Contas, a prefeitura de Paraná/RN esclareceu (peça 47) que não constava de seus arquivos o processo administrativo da tomada de preços em questão. Instado a se manifestar, entre outros, sobre os documentos ausentes e que deveriam integrar a tomada de preços, em sua citação (peça 72) , o ex-prefeito manteve-se silente quanto a este ponto, o que induz à conclusão de que o certame licitatório ocorreu de forma irregular, sem a observância das fases que lhe são próprias, o que culminou na seleção irregular da empresa Servcon, sem o devido suporte documental apto a demonstrar sua lisura. 
Com relação à execução contratual, de se observar que o ex-prefeito participou diretamente de diversos atos que o credenciam como integrante do esquema criminoso encabeçado pela Servcon. A título de exemplo, o Sr. Geraldo Alexandre Maia promoveu os atestos, nas duas notas fiscais emitidas pela Servcon, de que os serviços ali descritos foram pagos (peça 2, p. 57 e 75) , assinou cheque de pagamento à Servcon (peça 2, p. 61) , devidamente atestado pelo Banco do Brasil (peça 56, p. 5) , além do termo de aceitação das obras como concluídas (peça 2, p. 109) .
Ademais, foi o próprio ex-prefeito que figurou como contratante dos serviços do Sr. Jorge Luiz Lopes dos Santos, como responsável técnico pelas obras, consoante se observa da ART à peça 2, p. 31, engenheiro ligado à Servcon por laços delitivos que, como já mencionado neste voto, não exercia suas atribuições na região do Município de Paraná/RN.
Corrobora a constatação da atuação direta do ex-prefeito na execução contratual o fato de o Município de Paraná/RN ser pequeno, com apenas 3.952 habitantes, conforme censo demográfico do IBGE de 2010, contando com estrutura administrativa de mesmo porte, a requerer a interveniência direta do dirigente máximo nas ações administrativas de rotina da municipalidade. 
Por essas razões, as alegações de defesa trazidas pelo Sr. Geraldo Alexandre Maia devem ser rejeitadas, com julgamento de suas contas pela irregularidade, para condená-lo solidariamente em débito com os demais responsáveis, pelo valor original de R$ 179.910,42, aplicar-lhe a multa prevista no art. 57 da Lei 8.443/1992 e, dada a gravidade de sua conduta, seja inabilitado para o exercício de cargo em comissão ou função de confiança na administração pública.
O Sr. José Fernandes de Oliveira Júnior foi citado, na condição de fiscal do contrato, por duas condutas: i) ter realizado medições incompatíveis com o andamento da execução; ii) ter participado em fraude à execução do convênio, obstando o estabelecimento de nexo de causalidade entre os recursos repassados e as obras realizadas. 
Apresentou suas alegações de defesa às peças 97 a 99, em que aduziu, no essencial que: i) sua contratação pelo ex-prefeito se deu de forma verbal para assinatura da ART e para a execução do projeto executivo das obras de melhoria habitacional; ii) realizou apenas parte das medições, abandonando-as em razão do descumprimento da contrapartida pelo município do Paraná/RN; iii) atuou com responsabilidade, atestando apenas o que foi efetivamente executado, tendo a Funasa, posteriormente, considerada a obra 100% executada.
As provas constantes dos autos permitem a conclusão de que o Sr. José Fernandes de Oliveira Júnior atestou a execução de obra sem que ela tivesse efetivamente ocorrido, conforme se observa dos boletins de medição de 2/11/2010 (peça 2, p. 49) e 23/1/2012 (peça 2, p. 51-52) por ele assinados, que comprovam o atesto de execução de 100% da obra prevista, quando a Funasa, em 12/12/2012, ou seja, quase um ano após o último boletim de medição, em visita técnica às obras, comprovou sua execução em apenas 73,1%.
Desse modo, restou devidamente caracterizada a conduta relacionada à realização de medições incompatíveis com o andamento da obra, a ensejar sua condenação em débito pelo montante correspondente ao percentual da obra não executado de 26,9%.
 Por outro lado, não integram os autos provas que permitam comprovar a participação do fiscal da obra na execução fraudulenta do convênio.
As ações penais 0000476-69.2015.4.05.8202, 0000434-20.2015.4.05.8202 e 0000478-39.2015.4.05.8202, que apuram o esquema fraudulento capitaneado pelo Sr. Francisco Justino do Nascimento, sócio-administrador da empresa Servcon, e que já contam com decisões de primeira instância, sequer mencionam o Sr. José Fernandes de Oliveira Júnior entre os inúmeros réus ali arrolados.
Tal constatação permite concluir que o responsável em questão não integrava o núcleo duro da trama criminosa desvelada. De igual modo, não se pode atribuir ao mesmo agente a responsabilidade pela seleção e contratação da empresa Servcon pela Prefeitura do Paraná/RN, pois sua atribuição resumiu-se à fiscalização da obra, conforme se observa da respectiva ART por ele assinada (peça 2, p. 33) .
De igual modo, penso que, na condição de fiscal da obra, em que exercia suas atribuições em campo, nas residências onde as obras eram executadas, não teria condições de identificar se os empregados que ali trabalhavam integravam, de fato, o quadro de funcionários da empresa Servcon.
Assim, diante da inexigibilidade de conduta diversa por parte do Sr. José Fernandes de Oliveira Júnior, entendo presente a excludente de culpabilidade em relação à conduta a ele atribuída de ter participado da fraude na execução do convênio. 
Pelas razões expostas, ao divergir parcialmente dos pareceres precedentes, pugno pelo julgamento pela irregularidade das contas do Sr. José Fernandes de Oliveira Júnior, com sua condenação em débito solidariamente com os demais responsáveis no montante original de R$ 48.935,90 (26,9% de R$ 179.910,42) e aplicação da multa prevista no art. 57 da Lei 8.443/1992, em razão de sua conduta relacionada à realização de medições incompatíveis com o andamento da obra.
Também foram ouvidos em audiência os servidores da Funasa/RN, Srs. Francisco de Assis Silva, Auxiliar de Saneamento da Suest/RN/Funasa, Carlos Augusto Calixto dos Santos, Tomador de Contas Especial da Suest/RN/Funasa, Fernanda Luzia Azevedo Santos, Agente Administrativo da Suest/RN/Funasa, Arnaldo Vital da Silva, Chefe do Serviço de Convênio da Suest/RN/Funasa, e Antonio Barbosa, Superintendente Estadual da Suest/RN/Funasa, por terem, dentro de suas atribuições funcionais, contribuído para a elaboração do Relatório Complementar de TCE, de 16/9/2015, e demais documentos que atestam (peça 58) , de forma indevida, a plena execução das obras objeto do TC/PAC 1878/08.
Vale o registro de que o referido relatório complementar de TCE foi elaborado com base em novos pareceres técnico e financeiro acerca da execução do objeto do TC/PAC 1878/08 em data posterior ao encerramento da TCE na Funasa/RN, realizados de forma imotivada e em descompasso com as disposições da IN TCU 71/2012, razão pela qual, em Despacho de peça 65, indeferi a juntada desses documentos.
Anuo às análises das defesas desses responsáveis realizadas pela Secex-TCE com os ajustes trazidos pelo MPTCU. A esse respeito, pela pertinência e concisão, transcrevo trecho do parecer do MPTCU (peça , p. 4-5) que bem retrata a questão:
19.	Em análise às razões de justificativa (peças 80, 83, 84, 86 e 129) , a unidade técnica destacou que não foi evidenciado qualquer fato, documento ou entendimento novo que justificasse a emissão do Relatório Complementar de TCE, e que o procedimento de abrir um novo processo, desconectado do processo de TCE que ainda estava na Funasa, atentou contra a transparência no procedimento de análise da execução do ajuste e tinha o potencial de tumultuar o processo em andamento e causar prejuízo aos cofres públicos, em função do dispêndio de esforços e retrabalho no âmbito da Funasa, da CGU e deste Tribunal. Diante disso, propôs aplicar individualmente a multa prevista no art. 58 da Lei nº 8.443/92 aos servidores notificados (peça 136, p. 32) , sem julgar-lhes as contas.
 (...) 
21.	Quanto ao mérito das audiências, reconheço que caberia maior diligência por parte dos servidores da Funasa, pois teriam condições de avaliar que a prestação de contas referente ao TC/PAC nº 1878/08 já tinha sido analisada e tinha tido andamento mediante instauração da devida TCE, não se mostrando razoável a iniciativa de emitir novos pareceres sem qualquer justificativa plausível por parte dos demandantes, especialmente diante da existência de outros processos aguardando análise no âmbito daquela Fundação.
22.	Contudo, conforme se depreende da instrução da unidade técnica (peça 136, p. 26-29) , alguns desses servidores tiveram participação apenas pontual no processo, ou seja, não atuaram de forma determinante no sentido de encaminhar as novas conclusões obtidas no Relatório Complementar de TCE. Assim, entendo que somente o Sr. Antônio Barbosa, Superintendente Estadual da Suest/RN/Funasa, e o Sr. Carlos Augusto Calixto dos Santos, Tomador de Contas Especial da Suest/RN/Funasa, devam ser penalizados.
De fato, analisando as condutas dos servidores da Funasa/RN verifico que apenas os Srs. Antônio Barbosa, Superintendente Estadual da Suest/RN/Funasa, e Carlos Augusto Calixto dos Santos, Tomador de Contas Especial da Suest/RN/Funasa, tiveram atuação mais decisiva na elaboração e encaminhamento a esta Corte de Contas do relatório complementar de TCE e dos pareceres técnico e financeiro que lhe deram suporte, sem que fossem apresentados novos elementos probatórios que justificassem suas emissões. 
O Sr. Carlos Augusto Calixto dos Santos, na condição de tomador de contas especial da Funasa/RN, assinou uma série de documentos que culminou com a elaboração e aprovação do Relatório Complementar de TCE - RCTCE, quais sejam: Despacho 063/2015 (peça 58, p. 14) ; Despacho 073/2015/STCE (peça 58, p. 20) ; tramitação no SCDWEB (peça 58, p. 21) ; Notificações 001 e 002/2015/TCE/TC (peça 58, p. 23-30) ; Memo 056/2015/TCE/TC, (peça 58, p. 32) ; o próprio RCTCE (peça 58, p. 33-34) ; e o Despacho 090/2015/TCE (peça 58, p. 35 e 38) .
Referido gestor não logrou justificar a contento o fato de ter assinado novos documentos versando sobre tema já tratado na Funasa/RN, sem manifesta ordem superior, motivação ou fundamentação, que redundou na proposta indevida de arquivamento do débito, consoante RCTCE.
O Sr. Antônio Barbosa, dirigente máximo da Funasa/RN, mesmo tendo pleno conhecimento do presente processos de TCE, vez que designou servidores para dar continuidade ao processo, em 6/5/2013 (peça 2, p. 411) e em 27/11/2013 (peça 2, p. 417) , e aprovou o Relatório de TCE em 26/12/2013 (peça 2, p. 464) , participou ativamente da elaboração da documentação que redundou no RCTCE, ao aprovar o Parecer Financeiro 42/2015, em 20/8/2015 (peça 58, p. 17) , e ao aprovar o próprio RCTCE em 16/9/2015 (peça 58, p. 39) .
Acerca de sua atuação na aprovação do RCTCE e do Parecer Financeiro 42/2015, não conseguiu apresentar motivos hábeis a justifica-la.
Pelo exposto, entendo que a ambos os responsáveis deve ser aplicada a multa prevista no art. 58, inciso II, da Lei 8.443/1992, sem, contudo, caber o julgamento de mérito de suas contas, na medida em que as condutas que determinaram as audiências supra não guardam relação direta com as irregularidades que ensejaram a presente TCE.
Com essas considerações, VOTO para que o Tribunal aprove a minuta de Acórdão que ora submeto à consideração deste Colegiado.
TCU, Sala das Sessões Ministro Luciano Brandão Alves de Souza, em 15 de julho de 2020.
Ministro VITAL DO RÊGO 
Relator